【裁判字號】    97,訴,359
【裁判日期】    990531
【裁判案由】    違反貪污治罪條例等
【裁判全文】
臺灣臺東地方法院刑事判決               97年度訴字第359號
公  訴  人  臺灣臺東地方法院檢察署檢察官
被      告  宙○○
選任辯護人  邱聰安律師
被      告  Ｃ○○
選任辯護人  吳漢成律師
被      告  Ｏ○○
選任辯護人  財團法人法律扶助基金會  林長振律師
被      告  Ｅ○○
            Ｄ○○
            Ｐ○○
            戊○○
上列被告因違反貪污治罪條例等案件，經檢察官提起公訴（97年
度偵字第2202號）、追加起訴及移送併辦（97年度偵字第2386號
），本院判決如下：
    主    文
宙○○共同公務員利用職務上之機會，詐取財物，處有期徒刑肆
年貳月，褫奪公權肆年。扣案新臺幣貳萬元應發還臺東縣政府。
共同所得財物新臺幣貳萬陸仟肆佰參拾陸元應與Ｃ○○、Ｏ○○
連帶追繳，並發還臺東縣政府，如全部或一部無法追繳時，應與
Ｃ○○、Ｏ○○連帶以財產抵償之；又共同商業負責人，以明知
為不實之事項，而填製會計憑證，處有期徒刑拾月，減為有期徒
刑伍月；又教唆證人於檢察官偵查時，於案情有重要關係之事項
，供前具結，而為虛偽陳述，處有期徒刑壹年陸月。應執行有期
徒刑伍年拾月，褫奪公權肆年。扣案新臺幣貳萬元應發還臺東縣
政府。共同所得財物新臺幣貳萬陸仟肆佰參拾陸元應與Ｃ○○、
Ｏ○○連帶追繳，並發還臺東縣政府，如全部或一部無法追繳時
，應與Ｃ○○、Ｏ○○連帶以財產抵償之。
Ｃ○○共同公務員利用職務上之機會，詐取財物，處有期徒刑壹
年貳月，褫奪公權壹年。扣案新臺幣貳萬元應發還臺東縣政府。
共同所得財物新臺幣貳萬陸仟肆佰參拾陸元應與宙○○、Ｏ○○
連帶追繳，並發還臺東縣政府，如全部或一部無法追繳時，應與
宙○○、Ｏ○○連帶以財產抵償之；又共同商業負責人，以明知
為不實之事項，而填製會計憑證，處有期徒刑陸月，減為有期徒
刑參月。應執行有期徒刑壹年肆月，緩刑參年，褫奪公權壹年。
扣案新臺幣貳萬元應發還臺東縣政府。共同所得財物新臺幣貳萬
陸仟肆佰參拾陸元應與宙○○、Ｏ○○連帶追繳，並發還臺東縣
政府，如全部或一部無法追繳時，應與宙○○、Ｏ○○連帶以財
產抵償之。
Ｏ○○共同非公務員與公務員利用職務上之機會，詐取財物，處
有期徒刑貳年陸月，褫奪公權參年。扣案新臺幣貳萬元應發還臺
東縣政府。共同所得財物新臺幣貳萬陸仟肆佰參拾陸元應與宙○○、Ｃ○○連帶追繳，並發還臺東縣政府，如全部或一部無法追
繳時，應與宙○○、Ｃ○○連帶以財產抵償之；又共同商業負責
人，以明知為不實之事項，而填製會計憑證，處有期徒刑拾月，
減為有期徒刑伍月。應執行有期徒刑貳年拾月。褫奪公權參年。
扣案新臺幣貳萬元應發還臺東縣政府。共同所得財物新臺幣貳萬
陸仟肆佰參拾陸元應與宙○○、Ｃ○○連帶追繳，並發還臺東縣
政府，如全部或一部無法追繳時，應與宙○○、Ｃ○○連帶以財
產抵償之。
Ｅ○○、Ｄ○○、Ｐ○○、戊○○證人，於檢察官偵查時，於案
情有重要關係之事項，供前具結，而為虛偽陳述，均免刑。
    犯罪事實
一、宙○○自民國95年3月1日起至99年2月28日止係臺東縣議會
    第16屆議員，Ｃ○○則自93年8月13日起迄96年間係臺東縣
    成功鎮公所（下稱成功鎮公所）原住民及社會課課長，均係
    依法令服務於地方自治團體而具有法定職務權限之人。又臺
    東縣議員對於臺東縣政府是否撥款補助機關、學校及立案團
    體所舉辦之活動，享有每年新臺幣（下同）80萬元建議權，
    而臺東縣政府對於議員之補助款建議，原則上予以尊重並准
    許。宙○○於96年2月間，為使當時為其妻之Ｏ○○，暨Ｏ
    ○○所屬之「三民里活動中心原住民傳統舞蹈班」成員至大
    陸地區表演舞蹈及旅遊，乃向不知情之當時臺東縣成功鎮鎮
    長侯武成提議舉辦兩岸文化交流活動，經侯武成贊同並指示
    承辦原住民業務之原住民及社會課課長Ｃ○○負責籌畫「阿
    美族文化交流訪問團澳門珠海深圳五日交流活動」（下稱阿
    美族文化交流活動）。宙○○乃利用上開得建議臺東縣政府
    提供補助之機會，與Ｃ○○、Ｏ○○基於意圖為自己不法所
    有之犯意聯絡，一方面先由宙○○商請不知情之臺東縣議會
    同屆議員巳○○、乙○○、許進榮及蔡義勇等4人，與其分
    別填具「臺東縣議員建議補助活動、工程或設備類案件建議
    表」（每位議員建議金額為10萬元，共計50萬元），交由Ｃ
    ○○連同上開活動計畫書，向臺東縣政府申請提供補助予阿
    美族文化交流活動。宙○○另一方面則與Ｏ○○分別邀集不
    知情之辰○○、宇○○、Ｐ○○、Ｄ○○、未○○、Ｈ○○
    、地○○、辛○、Ｆ○○、寅○○、夏國民、玄○○、Ｅ○○、壬○○、Ｂ○○、丑○○、卯○○、戊○○、午○○、
    Ｉ○○、庚○○、Ｇ○○、天○○、甲○○、Ｑ○○、巳○○、乙○○、Ｊ○○、酉○○、Ｌ○○、Ｋ○○○、Ｍ○○
    等33人參與上開活動。宙○○並委託己○○居間安排出國行
    程及大陸地區交流單位，己○○乃委託Ｎ○○以「宏昌旅行
    社有限公司」（下稱宏昌旅行社）名義承攬交通、食宿、證
    件辦理等事宜，並委託葉放宏取得深圳市亞太民族文化研究
    會邀請函作為前往大陸地區之交流單位，己○○復向宙○○
    收取每位團員繳納15,800元之團費（含交通費、食宿費）及
    出訪團員之證件費共607,400元（如附表一所示），扣除己○○自己的利潤後，將其餘團費及證件費轉交予Ｎ○○。宙
    ○○雖如數交付上開金額予己○○，惟實際上僅向上開團員
    分別收取如附表二所示之團費及證件費用，共396,436元，
    其中不足之210,964元則由宙○○先行墊款。嗣宙○○、Ｃ
    ○○、Ｏ○○與上開33名團員，併同己○○、Ｎ○○、葉放
    宏共38人，於96年3月20日至24日共同前往大陸地區進行交
    文化流活動返國後，臺東縣政府亦於96年3月28日函知成功
    鎮公所表示同意補助上開活動經費50萬元。宙○○為獲取上
    開補助款，乃與Ｏ○○、Ｃ○○，及附表三所示之商業負責
    人子○○、黃○○、Ａ○○、癸○○、戌○○等5人（除黃
    ○○外，所涉違反商業會計法部分另經臺灣臺東地方法院檢
    察署檢察官為緩起訴處分確定），另基於商業負責人不實填
    載會計憑證之共同概括犯意聯絡，自96年3月28日起至96年4
    月24日之期間內，接續以如附表三編號1至5所示方式，取得
    實際上無交易行為之不實免用統一發票收據（下稱收據，編
    號1所示其中4,500元部分，實際上有交易行為，但與上開活
    動無關）；復向附表三編號6、7所示商業負責人丁○○、申
    ○○，以該附表所示方式，取得實際上雖有交易行為但與上
    開活動無關之收據2張，交予Ｃ○○，由Ｃ○○利用其承辦
    上開活動並負責核銷活動經費之職務上機會，據以作為向臺
    東縣政府撥付補助款之核銷單據，並製作「臺東縣成功鎮公
    所黏貼憑證用紙」之公文書，再於96年5月28日提出於臺東
    縣政府申請撥付阿美族文化交流活動補助款，使臺東縣政府
    承辦公務員陷於錯誤，憑以製作「臺東縣政府憑證黏貼單」
    等核銷公文書，於96年7月19日准予核銷，並於同日核撥
    494,700元至成功鎮公所公庫，成功鎮公所再分別以公庫支
    票給付附表三所示商業負責人，其中除申○○將核銷款項
    20,000元於偵查中向檢察官提出，並經扣押在案外，其餘商
    業負責人各以如附表三所示方法提領與上開收據所載款項同
    額現金交予或轉交予宙○○，合計共237,400元，宙○○除
    將其中210,964元用以清償上開因公務用途支出之阿美族文
    化交流活動團費墊款外，尚取得26,436元。
二、宙○○明知Ｅ○○、Ｄ○○、Ｐ○○、戊○○參與上開阿美
    族文化交流活動時，並非繳交15,800元之團費，即事實上Ｅ
    ○○、Ｄ○○、Ｐ○○並未繳交團費，戊○○僅繳交10,000
    元團費，竟基於教唆偽證之犯意，於97年9月24日在Ｄ○○
    位於臺東縣成功鎮○○路95號之住處內，教唆原無犯罪意思
    之Ｅ○○、Ｄ○○、Ｐ○○、戊○○，於臺灣臺東地方法院
    檢察署檢察官傳喚渠等就參與上開出訪活動時繳交團費金額
    作證時，一律證稱繳交團費15,800元；迨於97年10月29日，
    檢察官就宙○○違反貪污治罪條例案件偵查時，傳喚Ｅ○○
    、Ｄ○○、Ｐ○○、戊○○到庭作證，經檢察官告知具結之
    義務及偽證之處罰後，渠等各於證人結文上簽名具結後證稱
    ：伊參與阿美族文化交流活動時，繳交15,800元之團費云云
    ，而就該案宙○○有無利用職務詐取財物於案情有重要關係
    之事項虛偽陳述。嗣臺灣臺東地方法院檢察署檢察官以宙○○違反貪污治罪條例第5條第1項第2款罪嫌起訴，於本院審
    理中（案號：97年度訴字第359號），復傳喚Ｅ○○、Ｄ○○、Ｐ○○、戊○○到庭就是否繳交出訪團費乙節作證，渠
    等於作證時始供稱於偵查中所證內容乃虛偽陳述，而悉上情
    。
三、案經法務部調查局移送臺灣臺東地方法院檢察署檢察官及同
    署檢察官自動檢舉偵查起訴。
    理  由
壹、證據能力
一、按被告以外之人於審判外之言詞或書面陳述，除法律有規定
    者外，不得作為證據，刑事訴訟法第159條第1項固定有明文
    。經查：
（一）查本案證人於調查站之陳述，係被告以外之人與審判外之
      言詞陳述，均屬傳聞證據，而被告宙○○、Ｏ○○及其等
      辯護人於本院準備程序中，就上開供述之證據能力均已提
      出爭執，又該等證人於調查站時之陳述，核與刑事訴訟法
      第159條之2及第159條之3所定傳聞例外之情形均有未合，
      且非為證明本案犯罪事實之存否所必要，復查無其他得例
      外取得證據能力之法律依據，揆諸前揭規定，該項證據方
      法皆應予以排除，不得作為本案證明被告有罪之證據。
（二）按刑事訴訟法第159條之1第2項規定：「被告以外之人於
      偵查中向檢察官所為之陳述，除顯有不可信之情況者外，
      得為證據。」所稱「得為證據」，依其文義解釋及立法理
      由之說明，並無限縮於檢察官在偵查中訊問被告以外之人
      即證人之程序，已給被告或其辯護人對該被告以外之人行
      使反對詰問權者，始有證據能力。第以刑事被告之詰問權
      ，係指訴訟上被告有在審判庭盤詰證人之權利；偵查中檢
      察官訊問證人，旨在蒐集被告犯罪證據，以確認被告嫌疑
      之有無及內容，與審判中透過當事人之攻防，經由詰問程
      序調查證人以認定事實之性質及目的有別。偵查中辯護人
      僅有在場權及陳述意見權，此觀諸刑事訴訟法第245條第2
      項前段之規定甚明，檢察官訊問證人並無必須傳喚被告使
      其得以在場之規定，同法第248條第1項前段雖規定「如被
      告在場者，被告得親自詰問」，亦僅賦予該在場被告有行
      詰問證人之機會而已，被告如不在場，殊難期有詰問之可
      能。此項未經被告詰問之被告以外之人於偵查中向檢察官
      所為之陳述，原則上為法律規定有證據能力之傳聞證據，
      基於當事人進行主義之處分主義，被告於審判中仍非不得
      請求詰問，使該偵查中之陳述成為完足調查之證據，亦得
      放棄對原供述人之反對詰問權或不爭執其陳述，由審判長
      依刑事訴訟法第288條第2項前段、第165條第1項之規定，
      得僅以宣讀該被告以外之人之陳述或告以要旨之方式，踐
      行其證據調查程序（最高法院96臺上字第6682號判決足資
      參照）。查證人Ｎ○○、丁○○、子○○、黃○○、Ａ
      ○○、癸○○、丙○○、戌○○、申○○、辰○○、Ｐ○○、Ｄ○○、未○○、Ｈ○○、地○○、辛○、Ｆ○○、
      寅○○、夏國民、玄○○、Ｅ○○、壬○○、Ｂ○○、丑
      ○○、卯○○、戊○○、午○○、Ｉ○○、庚○○、Ｇ○○、天○○、甲○○、Ｑ○○、巳○○、乙○○、Ｊ○○
      、酉○○、Ｌ○○、Ｋ○○○、Ｍ○○、葉放宏、Ｎ○○
      、己○○、證人即共同被告Ｏ○○、Ｃ○○於偵查中向檢
      察官所為之陳述，固屬被告宙○○、Ｏ○○、Ｃ○○以外
      之人於審判外所為之言詞陳述，惟於偵查中，既先後經檢
      察官諭知證人有具結義務及偽證處罰，並命渠等立於證人
      地位朗讀結文，具結擔保證言之真實性後，各於檢察官面
      前出於自由意識而完整、連續陳述各自親身經歷，被告及
      其辯護人均未爭執上開證人陳述之證據能力，亦查無其他
      違法取證之瑕疵存在，應無顯不可信之情形，是揆諸上開
      規定與說明，上揭證人於檢察官面前所為之陳述應認為俱
      有證據能力。又除證人黃○○外，上揭證人於本院審理時
      均傳喚到庭具結作證，已賦予被告及其辯護人對質詰問之
      機會；而被告宙○○、Ｏ○○及其辯護人於本院審理時均
      捨棄傳喚證人黃○○（見本院卷三第108頁）。準此，上
      揭證人於檢察官面前所為之供述既經嚴格之證明，引用渠
      等證詞作為證據自屬適當，均得採為認定被告本案犯罪事
      實之證據。
貳、實體方面
一、違反貪污治罪條例案件部分
（一）被告宙○○、Ｃ○○部分
      訊據被告宙○○固然坦承東臺灣攝影社、秀蘭商店、定豐
      商行及宏益行等收據確屬不實消費，並取得東臺灣攝影社
      、秀蘭商店、定豐商行不實收據之核銷款項95,000元、8,
      400元、9,500元，共198,400元；且宏益行部分，係由真
      正購買人即證人天○○轉交收據，其再交予被告Ｃ○○辦
      理核銷，而有行使偽造私文書行為等事實，惟矢口否認有
      何利用職務詐取財物犯行，辯稱：宏益行負責人並未將核
      銷後取得之2萬元交予伊；宏昌旅行社、美得堡早餐之收
      據是上開活動之真正消費；成功文具行部分，係被告Ｃ○○自行向該行號負責人子○○索取收據，被告Ｃ○○並未
      將核銷款項25,000元交予伊；豐浚印刷廠之收據並非被告
      前去索取，伊亦未取得核銷款項12,000元；另上開出訪團
      員中包括Ｂ○○、丑○○、Ｅ○○、宇○○、辰○○、Ｄ
      ○○、Ｐ○○、Ｈ○○、Ｃ○○、未○○等10人均未繳交
      出訪團費15,800元，由伊共墊支158,000元；另地○○、
      辛○、Ｆ○○、寅○○、夏國民、酉○○、壬○○、卯○○、戊○○、玄○○、天○○、庚○○、Ｇ○○、伍德成
      、Ｉ○○、Ｏ○○、Ｊ○○等17人，僅各繳交10,000元出
      訪團費，每人由伊墊支5,800元，共98,600元，伊共墊支
      256,600元，故伊並不具為自己不法所有之意圖云云。被
      告Ｃ○○則對於上揭犯罪事實一坦承不諱。惟查：
    1.被告宙○○係臺東縣議會第16屆議員，對於臺東縣政府是
      否提供經費補助機關、學校、立案團體所舉辦活動享有80
      萬元建議權，臺東縣政府對於議員之補助款建議，原則上
      予以尊重並准許。宙○○於96年2月間向當時臺東縣成功
      鎮鎮長侯武成提議舉辦兩岸文化交流活動，經侯武成贊同
      並指示承辦原住民業務之原住民及社會課課長Ｃ○○負責
      籌畫阿美族文化交流活動。被告宙○○另於96年2月間尋
      求臺東縣議員乙○○、許進榮、巳○○、蔡義勇4人共同
      向臺東縣政府提出建議補助上開文化交流活動之建議表，
      經臺東縣政府計畫室「補助及捐助案件審查小組」審核後
      ，於96年3月28日發函同意補助上開活動經費50萬元；又
      參與上開阿美族文化交流活動之成員包括被告宙○○、Ｏ
      ○○、Ｃ○○，及證人辰○○、宇○○、Ｐ○○、Ｄ○○
      、未○○、Ｈ○○、地○○、辛○、Ｆ○○、寅○○、夏
      國民、玄○○、Ｅ○○、壬○○、Ｂ○○、丑○○、卯○○、戊○○、午○○、Ｉ○○、庚○○、Ｇ○○、天○○
      、甲○○、Ｑ○○、巳○○、乙○○、Ｊ○○、酉○○、
      Ｌ○○、Ｋ○○○、Ｍ○○、葉放宏、Ｎ○○、己○○，
      並連同自己共38人組成訪問團，前往大陸地區之澳門、深
      圳、珠海等地區進行5日之交流活動等事實，業據被告宙
      ○○、Ｏ○○、Ｃ○○坦認明確，核與證人高雪貞、Ｒ○○於本院審理時，證人即上揭出訪團員35人（除被告3人
      以外）於偵查中、本院審理時證述情節相符，並有臺東縣
      議會99年1月18日東議十六人字第0990000085號函、臺東
      現成功鎮99年3月17日成鎮人字第0990002842號函、臺東
      縣政府補助及捐助案件審查小組設置作業要點、臺東縣政
      府補助及捐助案件考核要點及臺東縣政府補助及捐助審查
      小組案件審查原則、2007.01.05.深圳市亞太民族文化研
      究會邀請函暨臺東縣成功鎮阿美族文化交流訪問團(澳門
      珠海深圳五日交流活動)行程表、臺東縣成功鎮阿美族文
      化交流訪問團實施計畫、臺東縣政府96年度審查縣議員建
      議補助活動類案件作業表（案號：0253）暨宙○○、乙○○、巳○○、許進榮及蔡義勇「臺東縣議員建議補助活動
      、工程或設備類案件建議表」、臺東縣政府96年3月28日
      府計捐字第0963009825號函、「團體大表即客戶資料團號
      03/ 20澳珠圳」資料、2007/3/20GE363班機成員資料、
      2007/3/24GE364班機成員資料在卷可稽，首堪認定。
    2.又阿美族文化交流活動結束後，為辦理補助款核銷事宜，
      被告Ｃ○○乃向臺東縣政府提出宏昌旅行社、美得堡早餐
      店（起訴書誤載為美德堡早餐店）、成功文具店、秀蘭商
      店、東臺灣攝影社、豐浚印刷廠、關山牛仔屋、定豐商行
      、宏益行、新光企業社、天天來小吃部、辰○○講師費、
      娜魯灣通運股份有限公司等13項公司、個人或商號之收據
      ，經臺東縣政府審核獲准後，於96年7月19日撥款494,700
      元予臺東縣成功鎮公所，臺東鎮公所再以公庫支票支付款
      項予上開商號等事實，亦有上開商家出具之收據或發票、
      臺東縣政府成功鎮公所領款收據、臺東縣成功鎮公所之成
      功鎮農會帳號00-000000公庫存款對帳單、成功鎮公所公
      庫支票（TC0000000、TC0000000、TC0000000、TC0000000
      、TC0000000、TC0000000、TC0000000、TC0000000、TC00
      00000、TC0000000、TC0000000、TC0000000、TC0000000
      ）、美得堡早餐店成功鎮農會0000000號帳戶存摺封面影
      本、丁○○成功鎮農會0000000號帳戶交易明細表、天天
      來小吃店、新光企業社、關山牛仔屋、宏昌旅行社、娜魯
      灣通運股份有限公司匯款申請書（代收入傳票）、癸○○
      活期存款收入傳票、戌○○、申○○、辰○○存摺類存款
      收入傳票、東臺灣攝影社活期存款取款憑條暨交易明細表
      附卷可按，亦堪認定。
    3.另證人即共同被告Ｃ○○於偵查中具結供稱：96年2月間
      ，被告宙○○邀請伊在成功鎮某家餐廳吃飯，當時在場的
      還有成功鎮鎮長侯武成、被告Ｏ○○、三民里活動中心原
      住民傳統舞蹈班團員數人，及證人己○○，當時被告宙○○表示，上開舞蹈團團員有意至大陸地區進行文化交流，
      及順便旅行，希望以成功鎮公所名義向臺東縣政府申請補
      助款，鎮長侯武成當場同意協助申請，經過數日後，被告
      宙○○即拿阿美族文化交流活動計畫草案到鎮公所給伊，
      鎮長指示伊辦理此活動；後來被告宙○○又給伊5張已簽
      好之臺東縣議員建議補助表，伊就在96年3月初將實施計
      畫及議員建議補助表送到臺東縣政府申請補助等語。核與
      證人己○○於偵查中具結證述：96年2月或3月間某日中午
      ，伊與侯武成鎮長、被告宙○○、Ｃ○○及幾個婦女一起
      吃飯，被告宙○○主動提出要讓成功鎮的原住民到大陸地
      區交流，要求伊幫忙找旅行社辦這樣的活動，伊就幫被告
      宙○○找證人葉放宏協助，證人葉放宏給伊證人Ｎ○○的
      電話，由伊和證人Ｎ○○聯絡，他後來給伊福建、深圳兩
      個地方參考，被告宙○○挑深圳，伊跟證人Ｎ○○決定每
      人團費是15,800元，但證人Ｎ○○對伊是收每人團費1,
      3500元，說好中間差額係伊的利潤；伊後來帶證人Ｎ○○
      到成功鎮找被告宙○○，介紹證人Ｎ○○給被告宙○○認
      識，告知被告宙○○每人團費是15,800元，被告宙○○答
      應這個價錢並決定行程，當時還沒決定要帶多少團員去，
      之後就由被告宙○○負責找團員；伊有提供出訪計畫書給
      被告宙○○參考；深圳市亞太民族文化邀請函係透過證人
      葉放宏取得的，這樣才有交流的窗口，讓訪問團去拜訪等
      語；及證人葉放宏於偵查中具結供稱：伊在上開活動中係
      負責協助安排大陸方面提出邀請函，是證人己○○委託伊
      協助，再由Ｎ○○承攬出國事宜，「亞太民族文化研究會
      邀請函」係伊透過深圳一個臺商朋友，去聯絡亞太民族文
      化研究會發出的，伊的對口是證人己○○，是證人己○○
      說要參加這個活動等語相符。足認阿美族文化交流活動係
      被告宙○○為使被告Ｏ○○暨所屬舞蹈團團員至大陸地區
      表演兼旅行，而向成功鎮鎮長侯武成提議舉辦，並經侯武
      成指示被告Ｃ○○承辦，雖被告Ｃ○○係承辦人，然由上
      開證人證述內容可知，舉凡阿美族文化交流活動之計畫書
      、大陸地區交流單位、團費金額、出訪行程等重要事項，
      均係由被告宙○○委由證人己○○安排、處理，證人己○○再委託證人葉放宏、Ｎ○○協助，末由被告宙○○做最
      終決定，而參訪團之團員成員亦係被告宙○○所邀請，均
      非由主辦單位成功鎮公所或被告Ｃ○○所決定。換言之，
      被告宙○○一手催生並促成本件阿美族文化交流活動，其
      不僅決定有關本件活動之上開重要事項，更聯合其他臺東
      縣議員向臺東縣政府建議提供補助款，顯見其可完全主導
      本件活動之籌辦過程，迥異於一般縣議員僅建議臺東縣政
      府提供活動補助款，而未涉入活動籌辦過程之情形。
    4.復查上開經臺東縣政府准予核銷之13項出訪費用，除新光
      企業社、天天來小吃部、辰○○講師費、娜魯灣通運股份
      有限公司等部分屬真正消費外，其中東臺灣攝影社、秀蘭
      商店、定豐商行、宏益行、美得堡早餐店、成功文具店、
      豐浚印刷廠等7項交易，均與上開文化交流活動無關，經
      被告宙○○以如附表三所示情形取得不實收據後，交予被
      告Ｃ○○提出核銷，再由被告宙○○分別取得核銷款項，
      茲分述如下：
 （1）訊之被告宙○○坦承向東臺灣攝影社、秀蘭商店、定豐商
      行、宏益行等商號索取不實或空白收據，交予被告Ｃ○○
      提出核銷後，經由該商號負責人取得東臺灣攝影社、秀蘭
      商店、定豐商行之不實核銷款項95,000元、8,400元、9,
      500元，共198,400元；又宏益行部分，係由真正購買人即
      證人天○○交予被告宙○○後，再轉交予被告Ｃ○○辦理
      核銷等事實，核與下列證人之證述情節相符，自堪以採信
      。茲臚列其等證述內容如下：
    證人即東臺灣攝影社負責人Ａ○○於偵查中及本院審理時
      均具結證稱：伊經營東台灣攝影社，偵查卷二第103頁統
      一發票係伊所開立，是伊太太的筆跡，開給被告宙○○，
      被告宙○○向伊索取收據，實際上並無交易，被告宙○○
      有補貼伊百分之五的營業稅，大約5,000元，後來成功鎮
      公所寄這筆錢的支票給伊，伊拿去漁會入帳，領到95,000
      元後直接交給被告宙○○等語。
    證人即定豐商行負責人戌○○於偵查中、本院審理時具結
      陳稱：伊在成功鎮經營定豐商行，是百貨業，賣林林種種
      的百貨服飾，偵查卷二第115頁收據不是伊的筆跡，不是
      伊開立的，但店印是對的，不知道是誰的筆跡，伊當時把
      空白收據交給被告宙○○，他說想和伊做一筆生意，先拿
      收據去請款再向伊買貨；過了幾天，伊覺得沒有真正買賣
      ，在稅金上會有損失，於是聯絡被告宙○○要求補貼稅金
      ，後來被告宙○○的太太即被告Ｏ○○拿4,500元過來交
      給伊的太太，作為稅金之補貼；後來伊收到成功鎮公所寄
      來的支票，因為不是伊的錢，不敢去領錢，被告宙○○來
      找伊，拜託伊去領錢，說會向伊買東西，但後來也沒有買
      ；伊去領錢之後，就把錢交給被告宙○○；伊一開始只授
      權被告宙○○填載10,000元金額之收據，想不到被告宙○○竟填載95, 000元等語。雖被告宙○○否認上開收據95,
      000元之金額係其填載，然被告宙○○先於偵查中矢口否
      認向證人戌○○索取收據，嗣於本院審理時始坦承此節，
      先後陳述不一致，而證人戌○○於偵查中、審理時均供述
      一致，被告宙○○供詞之可信性顯然較低。況前去索取上
      開收據之人係被告宙○○，而其事後又要求被告Ｏ○○補
      貼稅金4,500元予證人戌○○，如被告宙○○不知上開收
      據上之金額，何以被告Ｏ○○知悉應補貼證人戌○○多少
      稅金損失，足認被告宙○○上開辯解係卸責之詞，應以證
      人戌○○所言較為可採。
    證人即宏益行負責人申○○於本院審理具結供陳：伊在96
      年間有經營成功鎮的宏益行，經營項目包括原住民的衣服
      、布料、毛線手工材料等；偵查卷二第95頁所示之收據是
      伊開立的，但「成功鎮公所」這幾字不是伊寫的，「96」
      是伊寫的，「3月8日」也不是伊寫的，這張收據是開給證
      人天○○的，她專門在做原住民衣服，向伊購買很多材料
      ，然後叫伊開收據給她，後來成功鎮公所有把2萬元的支
      票寄來，伊沒有問清楚這筆錢是誰的，證人天○○好像有
      說是被告宙○○的，但他沒有來拿錢，後來錢匯到帳戶，
      伊拿給被告Ｏ○○，她說忘記要跟伊要這筆錢，因為有太
      多筆了，當時她有把錢拿去，但隔天又拿來退回給伊，伊
      拿到成功鎮公所去，他們說不能收，伊就交給檢察官；這
      張收據是因為證人天○○確實有消費，伊才開給證人天○○，證人天○○買的時候已經有付錢；在成功分局97年10
      月29日傳喚伊到場問話後，97年11月19日檢察官傳喚作證
      前，伊就將錢拿給被告Ｏ○○，但她不收等語。證人天○○於偵查中具結陳稱：宏益行的收據是伊交給被告宙○○
      的，因為被告宙○○向伊要收據，他有購買10件原住民平
      常用的黑色背心，但不是本次去大陸跳舞用的背心，他向
      伊要收據，伊就給他等語（見偵查卷一第285頁）。
    至證人即秀蘭商店負責人黃○○雖於檢察官前具結陳述：
      秀蘭商店係伊所經營，伊沒有給過被告宙○○收據，上開
      秀蘭商店的收據不是伊開的，雖然上面係伊的名字，但不
      是伊的印章，秀蘭商店是一家小店，從來不開收據，被告
      宙○○曾向伊拿取存摺及印章，說去農會看看有沒有福利
      此補助，伊不知道有8,400元匯入其帳戶且被領走，伊確
      定被告宙○○最多曾向伊購買過1瓶礦泉水，但不可能有
      8, 400元這麼多，沒有拿過收據給被告成幸民，也沒有經
      過伊同意開立發票或收據云云（見本院卷三第66頁至第68
      頁）。然訊之被告宙○○供稱：伊有向證人黃○○索取空
      白收據，自己填寫8,400元，並取得核銷款項8,400元等語
      （見99年4月30日審判筆錄第88頁）；衡以證人黃○○為
      通常智識之人，殆無可能輕易交付存摺及印章予被告宙○○，是其上揭否認交付收據及被告宙○○私自領走8,400
      元之證詞，應屬卸責之詞，不足採信，應以被告宙○○上
      開陳述較為可採。
 （2）再查上開其餘出訪費用中包括美得堡早餐店2,000元、成功
      文具店25,000元、豐浚印刷廠12,000元等交易共39,000 元
      ，亦非實際出訪費用，而屬不實核銷款項，業據以下證人
      證述明確：
    證人即共同被告Ｃ○○於偵查中證稱：伊與被告宙○○、
      Ｏ○○及其他參訪團員自大陸回來後，臺東縣政府於96年
      3 月28日發函核准提供補助予上開活動後，伊即負責辦理
      核銷，辦理核銷時檢附之單據除成功文具店3張收據係其
      向負責人子○○索取外，其餘收據都是被告宙○○拿給伊
      的，因被告宙○○說他在阿美族化交流活動中，因有團員
      繳的團費不夠，他有墊錢，所以他要以核銷補助款的方式
      補足墊款，就拿了一些憑證給伊辦理核銷，又要求伊去找
      收據，除了成功文具行3張收據外，其餘收據都是被告宙
      ○○給伊的，伊知道被告宙○○提供的部分收據與上開活
      動無關；被告宙○○說這個補助款是他爭取的，他認為理
      所當然要給他；伊在96年5月28日向臺東縣政府提出申請
      ，這1個多月當中，伊承受很多壓力，被告宙○○給伊單
      據，伊看了很不妥，但因受不了壓力，仍申請辦理核銷等
      語。
    證人即美得堡早餐店實際負責人丁○○於本院審理時具結
      證述：美得堡早餐店名義負責人是宋惠雯，但實際上係伊
      與先生共同經營，偵查卷二第121頁所示收據上的店章沒
      有錯，但不是伊的筆跡，這張單據有實際消費，伊拿空白
      收據（收據上只蓋店章）給被告宙○○，叫被告宙○○自
      己填寫，但伊現在不記得被告宙○○是在那天買早餐，不
      能確定是不是在96年3月20日這天，因為被告宙○○買早
      餐時有付錢，大約買了近2,000元，伊本來不確定該筆消
      費是何人購買，後來被告Ｏ○○拿一張2,000元載有其店
      名的支票過來，伊才知道是被告宙○○購買的，因為被告
      宙○○購買時有付錢，所以伊知道這張支票的2,000元是
      被告宙○○的，就拿2,000元給被告Ｏ○○，自己再拿支
      票去農會兌現等語。其於偵查中則具結證稱：被告宙○○
      有向伊買早餐，也有付錢，買早餐當天要求伊開發票給他
      ，伊就給他1張空白發票，後來成功鎮公所通知伊去領支
      票，被告宙○○太太Ｏ○○說要去領支票，領完後要拿錢
      給她，後來伊將錢交給被告Ｏ○○等語（見偵查卷三第58
      、59頁）。參以被告Ｏ○○於偵查中供述：其等於出發當
      天沒有跟美得堡買早餐，因為出發當天有些人沒有出早餐
      ，有的吃東河包子，但是他們自己出錢買的，不是伊和被
      告宙○○出錢買的；美得堡早餐店的收據及錢係伊去拿的
      等語。綜合上開證詞，可知美得堡早餐店之收據應係被告
      宙○○在某次消費時拿取，被告Ｏ○○顯然記憶錯誤，又
      證人丁○○於偵查中及本院審理時均證述將2,000元交給
      被告Ｏ○○，前後陳述一致，顯非虛妄。另參以證人即本
      次活動出訪團員巳○○、辰○○、天○○、Ｉ○○、Ｇ○○、Ｄ○○、玄○○、Ｃ○○、戊○○、Ｅ○○、酉○○
      、Ｍ○○於偵查中均證稱；出發當日沒有提供免費早餐，
      亦未吃到美得堡之早餐等語。證人己○○則證稱：出發當
      天因為有部分團員喊肚子餓，伊於是自費1千多元買早餐
      請部分團員吃，但伊沒有向臺東縣政府申請核銷等語。再
      稽以被告Ｏ○○證述其等出發並未向美得堡早餐店買早餐
      乙節；及證人丁○○供稱以目前消費情形而言，1份早餐
      至少50元乙節，則2,000元至少可購得40份早餐，而本次
      活動出訪人數係38人，如有免費提供40份早餐的情形，縱
      有其他人因已用餐完畢毋須索取，亦不可能造成上開諸多
      證人均不知悉之情形，故可知美得堡早餐店之收據所表彰
      之交易雖屬真正，但顯非係因阿美族文化交流活動所花費
      之款項。
    證人即成功文具店負責人子○○於偵查中及本院審理時均
      具結證稱：伊經營成功文具店20幾年了，偵查卷二第136
      頁到138頁所示收據係伊開立的，係伊的筆跡，開給被告
      Ｃ○○，這3張收據有部分是實際取貨，偵查卷二第138頁
      所示收據上獎狀框製作這個部分14,500元沒有實際取貨，
      第138頁這部分是完全沒有取貨；第137頁這部分1,100元
      有實際消費；第136頁9,400元這部分，光碟片跟中性筆的
      部份有拿，其餘的沒有拿；收據上面96年3月12日的日期
      是被告Ｃ○○要伊填寫的，後來成功鎮公所把國庫支票寄
      給伊，進帳到伊的帳戶，被告Ｃ○○就來把錢拿走，他取
      款時曾說要拿收據核銷一些其他辦活動花掉的部份和名目
      上不能核銷的，所以他就扣掉他實際拿貨及先前欠帳的部
      分，扣除以後，其他部分被告Ｃ○○說要領回，伊扣掉
      4,500元實際消費部分，給被告Ｃ○○20,500元等語。證
      人即共同被告Ｃ○○於偵查中及本院審理時具結供稱：臺
      東縣政府核准補助公文下來後，因被告宙○○拿給伊收據
      不足50萬元，被告宙○○指示伊去收集發票或收據，伊於
      是到成功文具店向子○○拿3張收據，收據上面所載款項
      共25,000元，均非阿美族文化交流活動之出訪費用，其中
      4,500元部分是成功鎮公所原住民及社會課同仁以其名義
      到成功文具店購買文具之消費，是實際消費，剩餘20,500
      元部分都不是實際消費，伊向證人子○○拿上開3張收據
      共25,000元核銷上開活動之出訪費用，迨臺東縣政府錢將
      撥到證人子○○帳戶後，因被告宙○○說這趟出訪團員繳
      交團費不足，他有墊錢，伊於是自己補足2,5000元後，將
      款項拿給被告宙○○等語。
    證人即豐浚印刷廠負責人李俊霖於本院審理時具結陳述：
      96年3月間伊有經營豐浚印刷廠，經營到97年間，上開豐
      浚印刷廠的收據不是伊填寫的，不是伊的筆跡，伊交付空
      白收據給被告宙○○，空白收據上只有蓋自己的印章及店
      章，被告宙○○說要拿去作帳，伊授權被告宙○○自己填
      寫內容及金額，後來被告宙○○打電話叫伊去領12,000元
      ，領到之後就交給被告宙○○，伊確定被告宙○○有收下
      這筆錢等語。
 （3）綜上，被告宙○○、Ｃ○○向上開商業負責人索取上開不
      實收據，由被告Ｃ○○檢據向臺東縣政府申請核銷該文化
      交流活動之補助款，使臺東縣政府誤以為上開收據所載款
      項係舉辦阿美族文化交流活動所支出之費用，而撥付不實
      核銷款項予成功鎮公所，共計257,400元（計算式：95,00
      0＋8,400＋9,500＋20,000＋2,000＋25,000＋12,000＝
      257,400），其中除宏益行之20,000元核銷款項業經檢察
      官扣案外，其餘款項共計237,400元經被告宙○○以附表
      三所示方式取得等事實堪以認定。
    5.再查阿美族文化交流活動共有被告宙○○、Ｏ○○、Ｃ○○，及證人辰○○、宇○○、Ｐ○○、Ｄ○○、未○○、
      Ｈ○○、地○○、辛○、Ｆ○○、寅○○、夏國民、玄○○、Ｅ○○、壬○○、Ｂ○○、丑○○、卯○○、戊○○
      、午○○、Ｉ○○、庚○○、Ｇ○○、天○○、甲○○、
      Ｑ○○、巳○○、乙○○、Ｊ○○、酉○○、Ｌ○○、Ｋ
      ○○○、Ｍ○○、葉放宏、Ｎ○○、己○○等38人參加，
      每人應繳納團費15,800元，再依個人持有護照或臺胞證情
      形，另外負擔護照1,300元、臺胞證1,700元或簽證650元
      等證件費用，上開文化交流活動由證人己○○居間尋找證
      人Ｎ○○以宏昌旅行社名義承攬出國事宜，出訪團員中證
      人Ｎ○○、己○○不需支付團費，證人葉放宏之團費由證
      人Ｎ○○支出等情，除已認定如前外，亦據證人己○○、
      葉放宏、Ｎ○○於偵查中證述明確，並為被告宙○○、Ｏ
      ○○所不否認，堪以認定。另參以證人Ｎ○○於本院審理
      時具結陳稱：偵查卷二第154頁、第318頁所附團體大表可
      以作為此次出訪團員辦理護照、簽證、臺胞證情形之依據
      ，第154頁那張時間較前面，第318頁那張時間比較後面，
      除了證人庚○○部分外，其他內容都一樣，因為證人庚○○一開始說她護照過期，後來她又補護照過來，說有找到
      護照，所以證人庚○○沒有新辦護照；上開團體大表如果
      護照、臺胞證的欄位有打上日期表示本來就有護照、臺胞
      證，不需新辦；記載「新」的情形，就是有新辦；又新辦
      臺胞證會送簽證1次，每次進大陸都要加簽，臺胞證歸臺
      胞證，因為大陸不承認我國護照，只承認臺胞證，如果沒
      有新辦臺胞證的人都要另外加簽等語（見本院卷二第231
      頁、第233、第238、243頁）。則本次出訪團員，除葉放
      宏、Ｎ○○、己○○3人以外，其餘35名團員之應繳團費
      及證件費各如附表一所示，總計607,400元。
    6.至證人Ｎ○○雖於本院審理時具結證稱：伊係向證人己○○收取每位團員13,500元，護照1,400元、臺胞證1,800元
      及簽證600元等語。其於偵查中具結陳述：伊總共收到529
      ,000元團費暨證件費用等語。證人己○○於偵查中具結供
      稱：伊跟證人Ｎ○○決定每人團費是15,800元，但證人Ｎ
      ○○對伊是收每人團費1,3500元，說好中間差額係伊的利
      潤，故被告宙○○報價每人團費15,800元等語。其於偵查
      中另證稱：這次出國的團費，伊可以確定在出國前已結清
      給旅行社；伊收到被告宙○○191,000元的現金，及3張支
      票共363,750元，合計554,750元，全部都用來支付上開活
      動之團費云云。質諸被告宙○○於偵查中供稱：伊在出發
      前交給證人己○○之團費暨證件費用，係每人15,800元之
      團費再加上證件費用等語。被告宙○○與證人己○○所言
      顯然不合。則被告宙○○於上開活動出發前究竟給付若干
      金額之團費暨證件費用予證人己○○，自有辨明之必要。
      按諸本件阿美族文化交流活動係被告宙○○委託證人己○○居間安排證人Ｎ○○以宏昌旅行社名義承攬出國事宜，
      證人己○○向被告宙○○報價之團費係每人15,800元，護
      照13,00元、臺胞證1,700元，簽證650元，以此計算之總
      金額與證人Ｎ○○所收取總團費暨證件費用之差額即係證
      人己○○處理上開活動之佣金，故依理而言，本案總團費
      暨證件費用金額，應以證人己○○向被告宙○○之報價金
      額為準，即係607,400元。另參以證人己○○於偵查中證
      稱：被告宙○○交給伊40至50萬元之團費，伊另外收了6
      個人的團費等語，及其於本院審理時具結供述：證人巳○○、Ｑ○○、乙○○、Ｋ○○○、Ｍ○○、Ｌ○○等人之
      團費係伊所收取等語。此部分事實業據證人巳○○、Ｑ○○、乙○○、Ｋ○○○、Ｍ○○、Ｌ○○等人於本院審理
      時具結陳述明確（詳後述）。可知證人己○○取得團費暨
      證件費用之來源除被告宙○○外，尚包括其自己親自向上
      開證人收取之部分；是既然客觀上證人己○○就上開活動
      最後應取得之總費用係607,400元，其中扣除應給予證人
      Ｎ○○之529,000元，其餘款項係其承攬本件活動之佣金
      ，衡情其應無短收款項而不賺取佣金之可能，故此部分事
      實認定應以客觀情形為準，即證人己○○於上開活動出發
      前自被告宙○○處所取得及自己親收款項共計607,400元
      ，縱被告宙○○給付部分有不足或超給部分，亦係證人己○○與被告宙○○內部之債權債務關係，尚無礙於此部分
      事實之認定。
    7.然實際上該35名團員並未如實繳交團費及證件費用予被告
      宙○○，其中有繳交10,000元、15,800元團費或免費等情
      形，不一而足，茲分敘如下：
    證人即共同被告宙○○於本院審理時供稱：伊有參加阿美
      族文化交流活動，繳交團費15,800元，及簽證費650元等
      語。
    證人即共同被告Ｏ○○於本院審理時供稱伊有參加阿美族
      文化交流活動，繳交團費10,000元，及簽證費650元等語
      。
    證人辰○○於本院審理時具結證稱：伊有參加阿美族文化
      交流活動，繳交10,000元團費，交給被告Ｏ○○，另外有
      繳交伊與丈夫即證人宇○○每人1,700元的臺胞證費用，
      但忘記有沒有繳交伊與宇○○簽證費用給被告Ｏ○○；伊
      知道這次出訪團員中包括Ｐ○○、Ｄ○○、Ｈ○○、未○○、宇○○的團費是免費的等語。證人宇○○於本院審理
      時具結證稱：伊有參加上開文化交流活動，但沒有繳交任
      何團費，至於有無繳交證件費用，要問伊的太太辰○○才
      知道等語。被告Ｏ○○雖於本院審理時供述：伊另向證人
      辰○○、宇○○各收取臺胞證650元及簽證費1,700元共4,
      700元云云。惟依據上開Ｎ○○之證述內容及團體大表所
      示情形，證人辰○○、宇○○均有新辦臺胞證（附贈簽證
      1次），無須辦理簽證，故應認證人辰○○、宇○○共繳
      交13, 400元（10,000＋1,700×2＝13,400）。
    證人地○○於本院審理時具結供稱：伊有參加阿美族文化
      交流活動，繳交團費10,000元，交給被告Ｏ○○，還有
      繳臺胞證費用1,700元等語。
    證人證人辛○、Ｆ○○、卯○○、天○○、Ｊ○○於本院
      審理時均具結供稱：伊有參加阿美族文化交流活動，繳交
      團費15,800元給被告Ｏ○○，證件費用包括在15, 800元
      內，沒有再繳交其他證件費用等語。
    證人夏國民於本院審理時具結供稱：伊有參加阿美族文化
      交流活動，團費係伊太太寅○○付的，繳了多少錢要問寅
      ○○，伊不知道等語。證人寅○○於本院審理具結陳稱：
      伊與丈夫夏國民一起參加上開文化交流活動，繳交兩人份
      團費21,300元，1個人是繳10,650元，這費用包括簽證650
      元，團費是每人10,000元，伊交錢給被告Ｏ○○等語。
    證人Ｄ○○於本院審理時具結證稱：伊有參加阿美族文化
      交流活動，但沒有繳交任何團費，至於有無繳交證件費用
      要問伊的太太玄○○才知道等語。證人玄○○於本院審理
      時具結陳稱：伊和丈夫Ｄ○○都有參加上開文化交流活動
      ，Ｄ○○的團費是免費的，伊自己的部分繳了13,000元，
      交給被告Ｏ○○，除此之外，沒有再繳交其他費用等語。
      被告Ｏ○○雖供稱：證人玄○○係繳交10,000元團費，及
      其與證人Ｄ○○之簽證費每人650元，故證人玄○○、Ｄ
      ○○共繳交11,300元云云。惟依據上開Ｎ○○之證述內容
      及團體大表所示情形，證人Ｄ○○有新辦簽證650元，玄
      ○○則有新辦臺胞證1,700元（附贈簽證1次），其等證件
      費用係2,350元，故應認證人Ｄ○○、玄○○共支付
      12,350 元予被告Ｏ○○。
    證人未○○於本院審理時具結供稱：伊有參加阿美族文化
      交流活動，但沒有繳交任何團費，只有繳交護照、臺胞證
      及簽證費用共3,650元等語。惟依據證人Ｎ○○上開證述
      ，新辦臺胞證即贈送簽證1次，自無需再繳交簽證費用，
      故應認證人未○○僅繳交證件費用3,000元。
    證人Ｅ○○於本院審理時具結陳述：伊與太太壬○○都有
      參加阿美族文化交流活動，但伊沒有繳交團費，只有繳交
      650 元的簽證費用，交給被告Ｏ○○；至於伊的太太壬○○則繳了15,800的團費等語。證人壬○○於本院審理時具
      結陳稱：伊繳了15,800的團費，交給被告Ｏ○○，包括證
      件費用，沒有再繳交其他費用，伊的丈夫Ｅ○○不用繳團
      費等語。
    證人Ｐ○○於本院審理時具結證述：伊有參加阿美族文化
      交流活動，但沒有繳交團費，伊忘記有沒有繳交證件費用
      了；另證人Ｅ○○、Ｄ○○、Ｈ○○的團費也是免費的等
      語。被告Ｏ○○供稱：伊有向證人Ｐ○○收取護照、臺胞
      證及簽證費用共3,650元（見本院卷一第213頁）。惟依據
      證人Ｎ○○上開證述，新辦臺胞證即贈送簽證1次，自無
      需再繳交簽證費用，故應認證人Ｐ○○僅繳交證件費用
      3,000元。
    證人Ｂ○○於本院審理時具結供述：伊有參加阿美族文化
      交流活動，但沒有繳交團費，只有繳交650元的簽證費用
      等語
    證人Ｈ○○於本院審理時具結證稱：伊有參加阿美族文化
      交流活動，但沒有繳交團費，也沒有繳任何證件費用等語
      。被告宙○○供稱：證人Ｈ○○的證件費用，應該是伊在
      旅行社上班的女兒付的等語（見本院卷一第225頁）。另
      參以上開Ｎ○○之證述內容及團體大表所示情形，可知證
      人Ｈ○○僅新辦簽證，故應認其另外繳交簽證費650元。
    證人即共同被告Ｃ○○於本院審理時具結陳稱：伊與太太
      丑○○一起參加阿美族文化交流活動，用刷卡方式付團費
      ，刷了34,272元，包括伊與丑○○的團費及證件費用，後
      來被告宙○○說伊是成功鎮公所的代表，不用付錢，退了
      17,000多元給伊，丑○○的團費還是15,800元等語。證人
      丑○○於本院審理時具結陳述：伊和丈夫Ｃ○○一起參加
      本件出訪活動，Ｃ○○用刷卡付錢，刷了3萬多元，伊和
      Ｃ○○的證件費用也包括在其中，伊有繳團費，後來Ｃ○○部分有退費，伊的部分沒有退費等語。被告Ｃ○○再供
      稱：被告宙○○應係退刷卡金額的一半給伊等語（見99
      年4月30日審判筆錄第81頁），此外，參諸卷附證人即共
      同被告Ｃ○○之中國信託銀行消費明細暨收費收執表（見
      偵查卷一第347頁）顯示刷卡金額係34,272元，故可知被
      告宙○○於被告Ｃ○○返國後另退還其17,136元（34,272
      ÷2＝17,136）。
    證人戊○○於本院審理時具結證述：伊與丈夫午○○一起
      參加阿美族文化交流活動，團費每人10,000元，總共繳交
      23,000元團費，包括兩個人的證件費用等語。證人午○○
      於本院審理時具結供稱：這次出訪的團費是伊太太戊○○
      繳的，她說繳了23,000元，包括證件費用等語。惟依據上
      開Ｎ○○之證述內容及團體大表所示情形，證人戊○○有
      新辦簽證650元，證人伍德成則新辦臺胞證1,700元（附贈
      簽證1次），無庸辦理簽證，故應認證人戊○○、伍德成
      共繳交22,350元（10,000×2＋650＋1,700＝22,350）。
    證人Ｉ○○於本院審理時具結供述：伊有參加阿美族文化
      交流活動，交了10,000元團費，再加上證件費用，共13,
      650元等語。惟依據上開Ｎ○○之證述內容及團體大表所
      示情形，證人Ｉ○○新辦護照1,300元及臺胞證1,700元（
      附贈簽證1次），無庸辦理簽證，故應認證人Ｉ○○共繳
      交13,000元（10,000＋1,300＋1,700＝13,000）。
    證人庚○○於本院審理時具結陳述：伊有參加阿美族文化
      交流活動，交了10,000元團費，再加上證件費用，約繳交
      12,300元等語。被告Ｏ○○供稱：證人庚○○總共交給伊
      12,350元等語（見本院卷二第52頁）。惟依據上開Ｎ○○
      之證述內容及團體大表所示情形，證人庚○○僅新辦臺胞
      證（附贈簽證1次）1,700元，不需辦理護照，故應認證人
      庚○○共繳交1,1700元。
    證人Ｇ○○於本院審理時具結證稱：伊有參加阿美族文化
      交流活動，交了10,000元團費，再加上證件費用，約繳交
      13,000多元給被告Ｏ○○等語。被告Ｏ○○供稱：證人Ｇ
      ○○總共交給伊13,650元等語（見本院卷二第55頁）。惟
      依據上開Ｎ○○之證述內容及團體大表所示情形，證人Ｇ
      ○○有新辦護照1,300元及臺胞證1,700元（附贈簽證1次
      ），無庸辦理簽證，故應認證人Ｇ○○共繳交13,000元（
      10,000＋1,300＋1,700＝13,000）。
    證人酉○○於本院審理時具結證述：伊有參加阿美族文化
      交流活動，繳交團費15,000元，交給被告Ｏ○○，證件費
      用包括在15,000元內，沒有再繳交其他證件費用等語。惟
      被告Ｏ○○供稱：證人酉○○係繳交10,000元團費，沒有
      繳任何證件費用等語（見本院卷三第42頁）。嗣經本院質
      諸證人酉○○，其復改稱：伊不記得到底是繳10,000元還
      是15,000元等語。雖證人酉○○於偵查中具結證稱：伊參
      加阿美族文花交流訪問團，共繳交15,000元，因為其所有
      證件都齊全，沒有再繳交其他費用，伊將錢交給被告Ｏ○○，伊確定繳了15,000元，被告Ｏ○○沒有當眾宣布每個
      人要繳多少錢，對伊說繳交15,000元云云（見偵查卷一第
      309頁）。則證人酉○○顯然先後供述不一致，惟此部分
      待證事實，僅有證人酉○○之證言可資證明，對於其證言
      之要求自應達到始終供述一致毫無瑕疵之程度，是此部分
      事實之認定，自應衡酌被告Ｏ○○之供述，即認定證人酉
      ○○係繳納10,000元團費，且未再繳交證件費用，較有利
      於被告。
    證人甲○○於本院審理時具結證述：伊有參加阿美族文化
      交流活動，伊繳了15,800的團費，交給被告Ｏ○○，包括
      證件費用，沒有再繳交其他費用等語。被告Ｏ○○供稱：
      證人甲○○除團費15,800元外，另繳交3,650元的證件費
      用，總共交給伊19,450元等語（見本院卷二第60頁）。惟
      依據上開Ｎ○○之證述內容及團體大表所示情形，證人甲○○有新辦護照1,300元及臺胞證1,700元（附贈簽證1次
      ），無庸辦理簽證，故應認證人甲○○共繳交18,800元（
      15,800＋1,300＋1,700＝18,800）。
    證人Ｑ○○於本院審理時具結陳稱：伊與丈夫巳○○一起
      參加阿美族文化交流活動，團費是巳○○繳的，伊不知道
      繳了多少錢等語。證人巳○○於本院審理時具結陳述：這
      次出訪費用，伊付了自己和太太Ｑ○○每人15,800元的團
      費，錢交給證人己○○，忘記有沒有另外繳交證件費用等
      語。
    證人乙○○於本院審理時具結供稱：伊有參加阿美族文化
      交流活動，繳交團費15,800元，交給證人己○○，證件費
      用包括在15,800元內，好像沒有再繳交其他證件費用等語
      。
    證人Ｍ○○、Ｋ○○○於本院審理時均具結證述：其等與
      哥哥Ｌ○○一起參加阿美族文化交流活動，團費的事情是
      Ｌ○○處理的，其等均不太清楚繳了多少錢等語。證人Ｌ
      ○○於本院審理時供稱：伊繳交包括自己與Ｍ○○、Ｋ○○○的團費給證人己○○，每人差不多是18,000元，包括
      證件費用，詳細數目已經記不清楚了，3人繳的費用一樣
      等語。
    另參以證人己○○於本院審理時具結證稱：上開活動出訪
      團員共38位，其中巳○○、Ｑ○○、乙○○、Ｋ○○○兄
      妹3人的團費係伊收取的；伊收取的團費係15,800元，如
      果他本身沒有護照與臺胞證的，就要收證件費，如果這兩
      樣都有的，伊沒有收650元簽證費用，也就是伊不收650元
      簽證的費用，已經算在15,800元內；這簽證650元本來要
      收，但伊後來沒有跟被告宙○○結這筆款項；此次出訪伊
      總給證人Ｎ○○的錢就是15,800元乘以總人數（35人），
      再加上各人的證件費用等語（本院卷二第254、255、第25
      8、259頁）。復參諸上開Ｎ○○之證述內容及團體大表，
      可知證人巳○○、Ｑ○○、乙○○均未新辦護照、臺胞證
      ，僅需辦理簽證；證人Ｌ○○、Ｋ○○○、Ｍ○○未新辦
      護照，但新辦臺胞證等情。足認證人己○○雖僅向證人巳
      ○○、Ｑ○○、乙○○收取15,800元，但證人己○○又墊
      付其等之簽證費650元後，將費用交予證人Ｎ○○，故仍
      認證人巳○○、Ｑ○○、乙○○係各繳16,450元（15,800
      ＋650＝16,450）。證人Ｌ○○、Ｋ○○○、Ｍ○○除繳
      交15,800元團費外，另繳交1,700元臺胞證費用，故每人
      各繳交17,500元（15,800＋1,700＝17,500）。
    綜上，參與阿美族文化交流活動之35位團員實際繳交之團
      費及證件費用共為396,436元（如附表二所示）。
    8.至證人Ｄ○○、未○○、Ｅ○○、Ｐ○○、Ｂ○○、Ｈ○○、戊○○、午○○、庚○○、Ｇ○○固均於本院審理時
      翻異前詞，而為有別於偵查中所述內容之證詞，然按刑事
      訴訟法對於人證之調查採取言詞及直接審理方式，並規定
      被告有與證人對質及詰問證人之權利，即是透過正當法律
      程序，以確保真實之發現，是除非有足夠證據認定證人於
      審判外之陳述具有較可信之狀況，否則即應以證人於審判
      中之證述為準。
    9.綜合以上各節，本件出訪活動除證人己○○、Ｎ○○、葉
      放宏外之35名團員之總團費暨證件費共係607,400元，惟
      被告宙○○、Ｏ○○、證人己○○各向該35名團員收取之
      團費及證件費用合計僅396,436元，其餘210,964元則由被
      告宙○○代為墊款。又被告宙○○、Ｃ○○於阿美族文化
      交流活動返國後，分向附表三所示商業負責人索取附表三
      所載之不實收據，由被告Ｃ○○於96年5月28日檢據向臺
      東縣政府申請核銷上開出訪活動之補助款，使臺東縣政府
      誤以為收據上所載款項係因上開出訪活動所支出之費用，
      而於96年7月19日准予核銷，並撥付257,400元之補助款至
      成功鎮公所公庫，成功鎮公所再以公庫支票支付上開商業
      負責人，其中除宏益行之核銷款項20,000元業經檢察官扣
      案，其餘商業負責人以如附表三所示方式，交付與上開收
      據同額之款項予被告宙○○，或請被告Ｏ○○、Ｃ○○轉
      交款項，共達237,400元，被告宙○○除以其中210,964元
      清償自己先前墊付之出訪團費外，尚取得其餘26,436元等
      事實，均堪以認定。
（二）被告Ｏ○○部分
      訊據被告Ｏ○○矢口否認有何違反貪污治罪條例犯行，辯
      稱：伊僅有代收團費，並未蒐集收據及取得核銷款項，伊
      對被告宙○○於本案所為均不知情云云。惟查：
    1.被告Ｏ○○於偵查中供稱：96年3月20日至3月24日到大陸
      參訪，伊負責收取團費的團員應繳交的團費是10,000元，
      是被告宙○○叫伊收10,000元的，那時候被告Ｃ○○有說
      團費實際上是15,800元，所以不夠部分是由被告宙○○開
      支票給證人己○○墊付；後來辦理核銷時，伊就去找人拿
      發票；成功文具店的發票是被告Ｃ○○去拿的，美得堡早
      餐店的發票及核銷下來的錢是伊去拿的，因為伊跟老闆娘
      比較熟，實際上出發當天沒有向美得堡早餐店購買早餐，
      收據上2,000元的金額係伊請老闆娘寫的，伊請老闆娘隨
      便亂寫，因為出發當天有些人沒有吃早餐，有的吃東河包
      子，但是他們自己出錢買的，不是伊和被告宙○○出錢買
      的，被告宙○○說要核銷，要將美得堡收據交給被告Ｃ○○；另外因定豐行老闆戌○○向被告宙○○要求補貼稅金
      ，伊有拿4,500元過去定豐行；宏益行的收據不是伊去拿
      的，是證人天○○向宏益行老闆娘即證人申○○拿的，再
      轉交給伊拿給被告Ｃ○○；是被告宙○○說要核銷，要把
      這些收據交給被告Ｃ○○等語。
    2.證人戌○○於本院審理時具結陳稱：伊將空白收據交給被
      告宙○○後，過了幾天，覺得沒有真正買賣，伊在稅金上
      會有損失，就聯絡被告宙○○要求補貼稅金，後來被告宙
      ○○太太即被告Ｏ○○就拿4,500元過來交給伊的太太，
      作為稅金之補貼等語（見本院卷二第286頁）。核與被告
      Ｏ○○於本院審理時供稱：「（問：你是否有拿4,500元
      的補貼稅金的錢給證人戌○○？）有，因為那時候他跟宙
      ○○聯絡，宙○○叫我拿4,500元的發票錢給他，我有拿
      過去」等語（見本院卷二第288頁）相符。
    3.按共同正犯之成立，祇須具有犯意之聯絡及行為之分擔，
      既不問犯罪動機起於何人，亦不必每一階段犯行，均須參
      與，若在合同意思範圍內，相互利用他人之行為，以達其
      犯罪之目的，且分擔犯罪行為之一部，即應對於全部所發
      生之結果共同負責；又共同正犯之意思聯絡，原不以數人
      間直接發生者為限，若有間接之聯絡者，亦包括在內，如
      甲分別邀約乙、丙犯罪，雖乙、丙間彼此並無直接之聯絡
      ，亦無礙於其為共同正犯之成立；再共同正犯犯意之聯絡
      並不限於事前有所謀議，即僅於行為當時有共同犯意之聯
      絡者，亦屬之，且其表示之方法，亦不以明示通謀為必要
      ，即相互間有默示之合致，亦無不可（最高法院34年上字
      第862號判例、77年臺上字第2135號判例及88年度臺上字
      第946號判決意旨可資參照）。綜合以上情可知，雖關於
      美得堡早餐店之收據係被告宙○○前去索取，而該筆消費
      經准予核銷後，證人丁○○將核銷款項2,000元交予被告
      Ｏ○○等事實，業經本院認定如前，與被告Ｏ○○供稱伊
      親自到美得堡早餐店索取收據乙節不符，然由被告Ｏ○○
      上開供述內容，可知被告Ｏ○○明知被告宙○○在阿美族
      文化交流動中有墊支費用，欲經由被告Ｃ○○檢具不實收
      據向臺東縣政府申請核銷補助款，以回補被告宙○○墊支
      之款項；且其亦知悉美得堡早餐店收據所載款項與阿美族
      文化交流活動無關，被告宙○○取得收據後要交予被告Ｃ
      ○○據以辦理補助款之核銷，竟仍在臺東縣政府同意核銷
      該筆款項，成功鎮公所以國庫支票支付後，親自向證人丁○○拿取該2,000元款項；另被告Ｏ○○亦親自交付4,500
      元稅金補貼款予證人戌○○，顯見其明知該定豐行之收據
      所表徵之交易款項與阿美族文化交流活動無關，且實際上
      無交易行為，否則何需交付45,000元予證人戌○○以補貼
      其稅金上之損失；此外，參以證人申○○證稱其於97年10
      月29日在成功分局問話後，至97年11月19日檢察官傳喚前
      ，交付宏益行核銷款項20,000元予被告Ｏ○○，當時被告
      Ｏ○○說忘記向其收這筆錢，因為太多筆了乙節（見本院
      卷二第185頁）。故堪認被告Ｏ○○對於被告宙○○於上
      開活動結束後，以索取與該活動無關之不實或空白收據交
      予被告Ｃ○○辦理核銷，再向出具收據之商業負責人索回
      核銷款項等行為知之甚明，其並參與實施部分分工行為，
      足見有犯意聯絡、行為分擔，其於本院審理時辯稱未蒐集
      收據及取得核銷款項，顯與其偵查中所述及上開證人所證
      情節不合，不足採信。
（三）對於被告有利證據及辯解不採之理由
    1.被告宙○○、Ｏ○○均辯稱；證人辰○○、丑○○之團費
      ，實際上係由被告宙○○以議員建議款全額補助，並未支
      付任何團費；證人辛○、卯○○、天○○、Ｆ○○、壬○○、Ｊ○○，則係補助5,800元，其等僅繳交10,000元之
      團費云云。然查：
    證人辰○○於本院審理時均具結證稱繳交1萬元團費，證
      人丑○○則具結證稱繳交15,800元費等情，業如前述。證
      人辰○○於97年10月29日偵查中具結供稱：其繳交1萬5千
      多元的團費云云（見偵查卷三第633頁）。惟於99年11月
      19 日偵查中翻異前詞，具結陳稱：伊繳交1萬元團費，當
      初因為經費問題，被告Ｏ○○跟大家講好每個人都要講
      15,800元，現在大家是怕偽證罪的處罰所以不敢翻供等語
      （見偵查卷三第296頁）。可知證人辰○○於偵查中經具
      結後仍先後供述不一致，惟證人辰○○既然於99年11月19
      日檢察官訊問時翻異前詞，不再證稱其繳交15,800元之團
      費，衡情並無虛偽陳述之必要，如其恐遭偽證罪之刑事訴
      追、處罰，而不敢說出真相，應係堅稱繳交15,800元團費
      ，毋須虛偽改稱繳交1萬元，足認其所證繳交1萬元團費之
      證詞與事實相符。另證人丑○○於偵查中亦具結供稱：被
      告Ｃ○○向伊說要繳1萬5千多元的團費，伊將16,000元交
      給被告Ｃ○○，請他轉交給被告Ｏ○○等語。核與本院所
      述情節相符，並無歧異，亦堪以採信。
    證人辛○於偵查中具結供述：伊繳交15,000多元的團費，
      事後沒有收到退費等語（見偵查卷三第302頁）。證人天
      ○○於偵查中具結陳稱：伊繳交15,800元的團費，事後沒
      有收到退費等語（見偵查卷三第209頁）。證人Ｆ○○於
      偵查中具結供稱：伊繳交1萬5千多元的團費，沒有再繳其
      他錢等語（見偵查卷一第148頁）。證人Ｊ○○於偵查中
      具結陳述：伊繳交15,800元給被告Ｏ○○，沒有再繳其他
      錢等語（見偵查卷一第145頁）。證人壬○○於偵查中具
      結供述：伊繳交15,800元團費，沒有再繳交其他費用等語
      （見偵查卷三第181頁）。則上開證人於偵查中、本院審
      理時均先後陳述一致，其等所證應非虛構，堪以採信。至
      證人卯○○未於偵查中具結作證，則其於本院審理時，應
      無懼怕偽證罪處罰而不敢吐露實情之顧慮，是其本院所證
      情節亦堪採信。
    此外，被告宙○○、Ｏ○○及其等辯護人迄本院言詞辯論
      終結前，均未提出其他證據足資證明證人辰○○、丑○○
      經被告宙○○全額補助參與上開出訪活動，或證人辛○、
      卯○○、天○○、Ｆ○○、壬○○、Ｊ○○僅繳交10,000
      元之團費等情事，是被告上開辯解顯係卸責之詞，洵無足
      採。
    2.被告宙○○另辯稱：伊未拿到臺東縣政府核銷予成功文具
      店之款項25,000元，及核銷予豐浚印刷廠之款項12,000元
      云云。質諸證人即共同被告Ｃ○○、證人李俊霖各於本院
      審理時具結供述：伊確實將上開款項交給被告宙○○等語
      。衡以被告宙○○於本院審理時辯稱：伊於阿美族文化交
      流活動中墊付之款項達256,600元云云（見本院卷一第47
      頁）。本件被告宙○○以索取不實收據，提供被告Ｃ○○
      申請補助款之方式，回補上開活動之墊款，此為被告宙○○所坦認；又臺東縣政府准許之補助款金額係50萬元，衡
      情被告宙○○應會要求被告Ｃ○○儘量申請至滿額，以求
      回補自己之墊款；另參以被告宙○○身為臺東縣議員，乃
      民意代表，被告Ｃ○○僅係成功鎮公所原住民及社會課課
      長，屬行政部門，彼此雖無直接從屬關係，惟衡諸常情，
      民意代表平時專責監督行政部門，基層公務員普遍對於民
      意代表有畏懼、聽從心態，故被告宙○○對於被告Ｃ○○
      顯較具威權角色，被告Ｃ○○應屬附和、聽從之角色，自
      無可能明知被告宙○○於上開活動中墊款甚多，仍膽敢私
      吞款項，而被告宙○○亦不可能放任此種情形，使自己上
      開墊款回收無門，是被告宙○○上開辯解亦屬卸責之詞，
      自不足採。
    3.被告宙○○之辯護人再為其辯稱：被告Ｃ○○及其妻即證
      人丑○○之團費，表面上是由被告Ｃ○○以刷卡方式給付
      ，但實際上被告係退還兩人之團費予被告Ｃ○○，況本件
      參訪活動被告Ｃ○○出力甚多，於情理焉有可能讓證人丑
      ○○自費參訪云云。惟證人丑○○確實係繳納15,800元之
      團費，被告宙○○僅退款被告Ｃ○○部分，業據證人丑○○、證人即共同被告被告Ｃ○○於偵查中、本院審理時具
      結證述綦詳，並與被告宙○○及其辯護人當庭對質，仍維
      持一致且相同之供述，是被告宙○○及其辯護人上開辯解
      顯無憑據，尚難遽採。
    4.被告Ｏ○○之辯護人復為其辯稱：被告Ｏ○○並未參與索
      取不實收據，亦未向商號負責人取得核銷後之款項，被告
      宙○○要求被告Ｏ○○交付4,500元之稅金補貼款予證人
      戌○○，係被告宙○○索取收據後之事後行為，已非分工
      行為，是被告Ｏ○○與被告宙○○、Ｃ○○並無犯意聯絡
      、行為分擔，並不構成共同正犯云云。查被告Ｏ○○與被
      告宙○○、Ｃ○○間有犯意聯絡行為分擔之事實，業據本
      院認定如前，辯護人上開辯解不足採信。
二、偽證罪部分
（一）上揭犯罪事實，業據被告Ｅ○○、Ｄ○○、戊○○、Ｐ○○坦承不諱，核與證人即共同被告Ｅ○○（就被告Ｄ○○
      、戊○○、Ｐ○○部分）、Ｄ○○（就Ｅ○○、戊○○、
      Ｐ○○部分）、戊○○（就被告Ｅ○○、Ｄ○○、Ｐ○○
      部分）、Ｐ○○（就被告Ｅ○○、Ｄ○○、戊○○部分）
      於本院審理時之證述情節相符，並有渠等97年10月29日偵
      查筆錄及結文各4份在卷可稽（見偵查卷三第106頁、第
      109頁、第121頁、第124頁、第126頁、第140頁、第151頁
      、第158頁），足認被告自白與事實相符，堪以採信。
（二）訊據被告宙○○矢口否認有何教唆偽證犯行，辯稱：97年
      9月24日，伊看到被告Ｅ○○的車子停在被告Ｄ○○住處
      前面，主動過去，才知道被告戊○○及證人壬○○被調查
      員約談，伊當時是對他們說「團費就是15,800元，你們付
      多少就講多少」，被告Ｅ○○、Ｄ○○、戊○○、Ｐ○○
      可能因此誤會伊的意思，以為伊要他們說團費一律是15,
      800元云云。惟查被告宙○○於上開時間、地點教唆被告
      Ｅ○○、Ｄ○○、戊○○、Ｐ○○於檢察官偵查時於案情
      有重要關係之事項虛偽作證等情，業據證人即共同被告Ｅ
      ○○、Ｄ○○、戊○○、Ｐ○○於本院審理時證述綦詳，
      茲臚列如下：
    1.證人即共同被告Ｅ○○於本院審理時具結供稱：伊接到調
      查站的通知單後，在被告戊○○到調查站接受詢問前，大
      約是早上7時許，伊與被告Ｄ○○、戊○○、Ｐ○○共4人
      ，請被告宙○○到被告Ｄ○○住處，並拿調查站通知書給
      被告宙○○看，被告宙○○對其等4人說「跟檢察官講有
      繳15,800元，這樣就沒事了」，因為伊當時都不曉得發生
      什麼事，就依被告宙○○所言去講；後來被傳喚到法院作
      證，心裡感到不安，其實根本沒有繳錢，證人Ｄ○○也同
      樣沒有誠實講等語。
    2.證人即共同被告Ｄ○○於本院審理時具結證稱：證人戊○○被調查站通知到場詢問當天早上7時許，證人戊○○、
      證人Ｅ○○、Ｐ○○當天先到伊位於臺東縣臺東市○○鎮
      ○○路95號之住處，伊於是聯絡被告宙○○至上開住處商
      討，當時伊的老婆即證人玄○○也在場，伊問被告宙○○
      「我們要出庭，我們要怎麼講」，宙○○就跟其等說「你
      們講15,800元就沒錯」；被告宙○○當時不是說「有出錢
      就說有出錢，沒出錢就說沒出錢」，他是說「一律講15,
      800元」，伊就照被告宙○○的意思去講；但伊心裡不安
      ，因為本來就沒有繳費，後來審理的時候，被告宙○○又
      叫伊說免費，伊真的是沒有繳費等語。
    3.證人即共同被告Ｐ○○於本院審理時具結陳稱：伊現在忘
      記正確的日期，在被告Ｄ○○上開住處內，除被告Ｄ○○
      、戊○○外，忘記還有誰在現場，當時被告Ｄ○○好像有
      打電話請被告宙○○到其家中，被告宙○○說「付錢15,
      800元，這樣子就沒有事情」，不是說「團費是15,800 元
      ，但是你們有沒有付，照事實講，有付錢就說有付錢，沒
      有付錢就說沒有付錢」，被告宙○○的意思是說不管其等
      有付錢、沒有付錢，都要說有交15,800元；伊之前是講付
      團費18,000元，但伊實在是沒有付錢，心裡會覺得怪怪，
      沒有就是沒有，所以上次在本院審理作證時，就實實在在
      誠實講等語。
    4.證人戊○○於本院審理時具結證述：在伊要出庭的當天早
      上，正確時間已經忘記，因為伊不懂收到的通知書是什麼
      意思，所以就到被告Ｄ○○住處詢問，被告Ｄ○○後來有
      聯絡被告宙○○過來，當時除伊與被告宙○○外，另有被
      告Ｄ○○、Ｅ○○在場，被告宙○○來的時候對其等說「
      15,800元，就沒事」，並沒有說「團費就是15,800元，你
      們出了多少錢，你們就照事實講就好了」；後來在本院審
      理時，伊因為心裡不安，才翻供說沒有繳到15,800元，實
      際上伊只繳10,600元等語。
    5.此外，另有被告戊○○97年9月24日調查站筆錄在卷可稽
      ，可知被告宙○○被告Ｄ○○住處要求其等出庭作證時證
      稱團費15,800元之日期係97年9月24日。
    6.被告宙○○固以前詞置辯，惟上揭4名證人之證詞互核相
      符，如被告宙○○曾對其等說「團費是15,800元，但是你
      們有沒有付，照事實講，有付錢就說有付錢，沒有付錢就
      說沒有付錢」，殆無可能除被告宙○○以外在場之人，皆
      置若罔聞，且同時誤會被告宙○○之語意，被告宙○○上
      開辯解顯悖於常理。況參以其等於本院審理時，經審判長
      告知證人義務及偽證之處罰後，明知若翻異偵查中之供述
      ，將遭受偽證罪之處罰，仍選擇據實陳述，寧願接受刑事
      訴追，也不願昧於良心，而其等改口後之證詞內容，明顯
      有利於被告宙○○，自無攀誣陷害被告宙○○之動機，益
      證其等上開所述屬實，堪以採信，被告宙○○上開辯解顯
      係卸責之詞，不足採信。
三、綜合以上各節，本件事證明確，被告宙○○、Ｏ○○、Ｃ○○犯行堪以認定，應依法論科。
四、論罪科刑
（一）按貪污治罪條例第5條第1項第2款利用職務上之機會詐取
      財物罪，其所謂「利用職務上之機會」，係指假借職務上
      一切機會，予以利用者而言，其所利用者，職務本身固有
      之事機，固毋論矣，即使由職務上所衍生之機會，亦包括
      在內，要不以職務上有決定權者為限（最高法院94年度臺
      上字第379號判決意旨參照）。查被告宙○○自95年3月1
      日起至99年2月28日止係臺東縣議會第16屆議員，被告Ｃ
      ○○則自93年8月13日起迄96年間係成功鎮公所原住民及
      社會課課長，其等於案發時均係依法令服務於地方自治團
      體而具有法定職務權限之人，業據本院函詢有臺東縣議會
      、成功鎮公所屬實，並有臺東縣議會99年1月18日東議十
      六人字第0990000085號函、成功鎮公所99年3月17日第000
      0000000號在卷可稽。又被告宙○○因擔任臺東縣議員之
      職務而享有工程、活動、設備補助款之建議權；再本件阿
      美族文化交流活動屬原住民事務，被告Ｃ○○因擔任原住
      民及社會課課長之職務，而受成功鎮長指示承辦籌辦該項
      活動，是被告宙○○、Ｃ○○於上開犯罪事實中所利用之
      機會，均屬職務上之機會無訛。
（二）又按貪污治罪條例第5條第1項第2款利用職務上之機會詐
      取財物罪，就詐取財物之要件而言，與刑法第339條之詐
      欺罪相同，係以公務員有為自己不法所有意圖之主觀犯意
      存在，並表現於外，在客觀上假借職務上之一切事機，以
      欺罔手段，使人陷於錯誤而交付財物，為構成要件（最高
      法院94年度臺上字第5373號判決要旨參照）。是貪污治罪
      條例第5條第1項第2款利用職務上之機會詐取財物罪，就
      詐取財物之要件而言，既與刑法第339條之詐欺罪相同，
      自應以公務員有為自己或第3人不法所有意圖之主觀犯意
      ，且該第3人亦應限縮於其他私人，始符合本罪之主觀要
      件，而構成本罪；如行為人雖以不正方法取得財物，惟所
      取得財物，若全數撥充為公務用途，未用於自己或其他特
      定私人，自難認行為人有為自己或第3人不法所有意圖，
      尚難逕以本罪相繩。另按被告既有為自己及第三人不法所
      有之意，而以詐術使人交付財物，就令此項財物尚未分用
      ，亦於本罪之成立，並無影響（最高法院18年上字第413
      號判例意旨足資參照）。查被告宙○○利用臺東縣議員享
      有活動補助款建議權之職務上機會，及被告Ｃ○○利用成
      功鎮公所原住民與社會課課長承辦阿美族文化交流活動，
      得檢據申請補助款之職務上機會，相互利用補充，並與被
      告Ｏ○○各自分工，共同以如附表三所示方法，向附表三
      所示商業負責人索取不實收據，再由被告Ｃ○○檢據向臺
      東縣政府申請核銷上開活動之補助款，使臺東縣政府誤以
      為收據上所載款項係因該活動所支出之費用，而陷於錯誤
      ，撥付257,400元之補助款至成功鎮公所公庫，其中除附
      表編號7所示之20,000元款項經檢察官扣案外，其餘237,
      400元均為被告宙○○所取得，其逕將其中210,964用以清
      償自己先前墊付之阿美族文化交流活動團費，亦如前述。
      雖上開款項與臺東縣政府准許核銷之補助款名目不同，被
      告宙○○逕自將210,964元部分之補助款用以清償上開墊
      款，明顯違反補助款之使用目的，但仍屬因公務支出之性
      質，其並未將該部分款項據為己有，故就此部分款項，固
      為被告宙○○取得，仍難認被告宙○○就此部分款項有為
      自己或他人不法所有之意圖，是此部分公訴意旨尚難遽採
      。又被告宙○○及其辯護人辯稱：上開經檢察官扣案之20
      ,000元款項，被告宙○○並未取得，自無不法所有之意圖
      云云。然查被告宙○○雖未取得上開20,000元款項，但此
      為「犯罪所得」之問題，與被告宙○○對此部分款項主觀
      上是否具有為自己或他人不法所有之意圖有別。申言之，
      被告宙○○、Ｃ○○、Ｏ○○既已共同向臺東縣政府提出
      載有上開款項之宏益行收據以申請補助款，使臺東縣政府
      誤以為該筆款項係因阿美族文化交流活動所支出，而撥付
      該筆20,000元款項至成功鎮公所公庫，則被告3人之犯罪
      構成要件行為已既遂，不問被告3人嗣後有無取得財物，
      均無礙於本罪之成立，被告宙○○及其辯護人上開辯解洵
      無足採。
（三）再按商業會計法之商業會計憑證，分為原始憑證及記帳憑
      證，所謂原始憑證，係指證明事項之經過，而為造具記帳
      憑證所根據之憑證，而記帳憑證則係指證明處理會計事項
      人員之責任而為記帳所根據之憑證而言，此觀諸商業會計
      法第15條之規定自明。而免用統一發票收據係屬商業會計
      法第15條第1款之原始憑證，屬商業會計憑證。次按刑法
      第210條之偽造文書罪，指無製作權不法製作者而言，若
      自己之文書，縱有不實之記載，要難構成本條之罪（最高
      法院47年度臺上字第365號判例意旨參照）。查證人子○○、黃○○、Ａ○○、癸○○、戌○○於案發時各係成功
      文具行、秀蘭商店、東臺灣攝影社、豐浚印刷廠、定豐商
      行之商業負責人，業據上揭證人證述明確，並有經濟部商
      業登記資料在卷可參。查證人子○○開立如附表三編號1
      所示3張收據予被告Ｃ○○，其中4,500元部分係真正之消
      費，但與本件阿美族文化交流活動無關，其餘20,500元則
      根本未有交易行為。證人戌○○、癸○○、黃○○均交付
      空白收據予被告宙○○，但證人戌○○僅授權填載10,000
      元，證人癸○○、黃○○則未有限制，完全授權被告宙○○填載，是就附表三編號5所示定豐商行收據，其中10,
      000元經過授權，其餘85,000元則逾越授權，另東臺灣攝
      影社之收據，則係負責人Ａ○○自行填載後交予被告宙○○。揆諸上開判決、判例意旨，偽造私文書罪之成立，應
      以無製作權限之人不法製作私文書為要件，證人子○○、
      黃○○、Ａ○○、癸○○、戌○○於案發時各係上開商號
      之負責人，自有製作商業會計憑證之權限，而在其等授權
      下填載商業會計憑證，亦非偽造私文書行為甚明。從而，
      被告宙○○向上開證人索取商業負責人自行填載完成之收
      據或經授權填載空白收據之行為，雖收據上之內容不實，
      仍與偽造私文書罪無涉，僅涉及觸犯商業負責人填載不實
      會計憑證罪之問題。
（四）另按刑法第214條所謂使公務員登載不實事項於公文書罪
      ，須一經他人之聲明或申報，公務員即有登載之義務，並
      依其所為之聲明或申報予以登載，而屬不實之事項者，始
      足構成。若其所為聲明或申報，公務員尚須為實質之審查
      ，以判斷其真實與否，始得為一定之記載者，即非本罪所
      稱之使公務員登載不實（最高法院73年臺上字第1710號判
      例參照）。查證人即臺東縣政府主計處人員Ｒ○○於本院
      審理時具結陳稱：本件阿美族文化交流活動經費核銷申請
      係由伊承辦，伊僅形式審查是否有核定之公文，公文上之
      金額是否足夠，是否符合概算，即檢具之憑證是否符合支
      出，並不會實際審查檢附之收據是否屬真正之消費等語（
      見本院卷三第161頁）。是依據上開判例意旨，本件受理
      補助款申請之主計處人員，既然未就申請案實質審查，即
      有可能將與上開活動無關之核銷文件，登載在上開憑證黏
      單之公文書上。
（五）按犯人自行隱避，在刑法上既非處罰之行為，則教唆他人
      頂替自己以便隱避，當然亦在不罰之列；犯罪人教唆他人
      藏匿自己或使他人頂替，固不成立刑法第164條之教唆罪
      ，然被告固有緘默權，且受無罪推定之保障，不須舉證證
      明自己無罪，惟此均屬消極之不作為，如被告積極教唆他
      人偽證，為自己有利之供述，此作為對司法審判之公正，
      進行侵害，不能無罰，此與上述法律對其消極不作為之保
      障，自屬有別（參照最高法院93年度臺上字第141號判決
      意旨）。次按刑法上之偽證罪，為形式犯，不以結果之發
      生為要件，證人於供前或供後具結而就案情有重要關係事
      項，故為虛偽陳述，無論當事人是否因而受有利或不利之
      判決，均不影響其犯罪之成立。而該罪所謂於案情有重要
      關係之事項，則指該事項之有無，足以影響於裁判之結果
      者而言（最高法院71年臺上字第8127號判例意旨參照），
      至於其虛偽陳述，法院已否採為裁判或檢察官據為處分之
      基礎，或有無採為基礎之可能，皆於偽證罪之成立尚無影
      響。是核被告宙○○、Ｏ○○、Ｃ○○犯罪事實一所為，
      均係商業會計法第71條第1款商業負責人填載不實會計憑
      證罪、貪污治罪條例第5條第1項第2款利用職務上之機會
      詐取財物罪、第216條、第213條行使公務員登載不實之公
      文書罪、第214條使公務員登載不實罪。核被告宙○○就
      犯罪事實二所為，另犯刑法第29條、第168條教唆偽證罪
      ，應依所教唆之罪處罰之。被告Ｅ○○、Ｄ○○、Ｐ○○
      、戊○○則係犯刑法第168條偽證罪。公訴人認被告宙○○、Ｏ○○、Ｃ○○向上開商業負責人索取不實收據之行
      為，係涉犯刑法第216條、第210條偽造私文書罪嫌，揆諸
      上開說明，即有未合，惟因二者基本社會事實同一，爰依
      法變更起訴法條。復按商業會計法第71條第1款所定之商
      業負責人以明知為不實之事項，而填製會計憑證或記入帳
      冊罪，係直接以商業負責人為犯罪主體，非屬代罰或轉嫁
      性質，故若與商業負責人共同實施該條款之犯罪者，仍非
      不得論以共同正犯（最高法院91年度臺上字第3749號判決
      要旨參照）。又教唆犯係指僅有教唆行為者而言，如於實
      施犯罪行為之際，當場有所指揮，且就其犯罪實施之方法
      ，以及實施之順序，有所計劃，以促成犯罪之實現者，則
      其擔任計劃行為之人，與加工於犯罪之實施初無異致，即
      應認為共同正犯，而不能以教唆犯論。查被告宙○○、Ｏ
      ○○、Ｃ○○雖均無商業負責人身分，但其等3人在犯意
      聯絡、行為分擔下，各親自要求或指示有此身分之子○○
      （僅就附表三編號1所示收據20,500元部分，其餘4,500元
      部分因有實際消費，即不構成本罪）、黃○○、Ａ○○、
      癸○○、戌○○（僅就附表三編號5所示收據10,000元款
      項部分，其餘85,000元部分不在授權範圍，亦不構成本
      罪），填製不實會計憑證，已親自參與犯罪構成要件之實
      施，顯具有犯意聯絡、行為分擔，應依刑法第28條、第31
      條第1項規定論以共同正犯。被告宙○○嗣後將上開收據
      交予被告Ｃ○○申請核銷補助款，被告Ｃ○○再據以製作
      臺東縣成功鎮公所黏貼憑證用紙等申請核銷之公文書後，
      而製作職務上不實之公文書，復向臺東縣政府提出申請而
      行使之，使臺東縣政府承辦人員陷於錯誤，製作臺東縣政
      府黏貼憑證用紙等核銷之公文書等行為，與被告Ｃ○○、
      Ｏ○○有犯意聯絡、行為分擔，雖被告宙○○、Ｏ○○就
      核銷阿美族文化交流活動補助款之職務而言，均不具備公
      務員身分，仍應依刑法第28條、第31條第1項前段規定，
      與被告Ｃ○○成立共同正犯。再按依貪污治罪條例第3條
      規定，應均論以共同正犯，依貪污治罪條例第5條第1項第
      2 款處斷，此為刑法第31條第1項之特別規定，自無再適
      用刑法第31條第1項前段規定之必要（最高法院89年度臺
      上字第3786號判決意旨參照）。查被告Ｏ○○雖不具有公
      務員身分，但其與具公務員身分之被告宙○○、Ｃ○○共
      犯貪污治罪條例第5條第1項第2款之罪，依同條例第3條規
      定，應論以共同正犯，依貪污治罪條例第5條第1項第2款
      規定處斷。又按商業會計法第71條第1款之商業負責人，
      以明知為不實之事項而填製會計憑證，原含有業務上登載
      不實之本質，與刑法第215條從事業務之人明知為不實之
      事項而登載於業務上文書罪，皆規範處罰同一之登載不實
      行為，應屬法規競合，且前者為後者之特別規定，依特別
      法優於普通法之原則，自應優先適用商業會計法第71條第
      1 款論處，不應再論以刑法第216條、第215條行使業務上
      登載不實文書罪（參照最高法院87年度臺上字第11號、92
      年度臺上字第6792號、94度年臺非字第98號、94年臺上字
      第46 99號、97年度臺上字第2915號判決意旨）。另被告
      宙○○向證人戌○○索取定豐商行之空白收據並填載95,0
      00元金額，其中85,000元款項部分未經證人戌○○授權，
      所犯偽造私文書之低度行為，應為其後行使之高度行所吸
      收，又該收據其後經被告Ｃ○○登載於職務上所掌公文書
      ，而一併行使，行使偽造私文書之行為亦為行使職務上登
      載不實公文書之行為吸收，均不另論罪。再被告3人明知
      為不實之事項而共同登載於職務上所掌管之公文書後，復
      持而行使，其等職務上登載不實公文書之行為，應為行使
      之高度行為所吸收，亦不另論罪。又按如數行為於同時同
      地或密切接近之時地實施，侵害同一之法益，各行為之獨
      立性極為薄弱，依一般社會健全觀念，在時間差距上，難
      以強行分開，在刑法評價上，以視為數個舉動之接續施行
      ，合為包括之一行為予以評價，較為合理，屬接續犯，而
      為包括之一罪（最高法院著有86年臺上字第3295號判例可
      資參照）。查被告宙○○、Ｃ○○、Ｏ○○於密切接近之
      時間、地點與上開商業負責人共同填製不實商業會計憑證
      ，係侵害同一社會法益，各行為之獨立性甚為薄弱，顯係
      出於自始單一犯意之決定，合為一行為之接續進行，為接
      續犯，應論以一罪。被告宙○○、Ｃ○○、Ｏ○○以一行
      為同時觸犯行使公務員職務上登載不實之文書罪、使公務
      員登載不實罪、公務員利用職務上機會詐取財物罪，應依
      刑法第55條規定，從一重之公務員利用職務詐取財物罪處
      斷。雖檢察官未就被告宙○○、Ｏ○○所犯行使公務員職
      務上登載不實之文書罪、使公務員登載不實罪及被告Ｃ○○所犯使公務員登載不實罪於起訴書犯罪事實欄敘明，但
      上開部分與已敘及部分有想像競合犯之裁判上一罪關係，
      為起訴效力所及，本院自應併予審理。被告Ｃ○○、Ｏ○○上開所犯公務員利用職務上機會詐取財物罪及商業負責
      人填製不實會計憑證罪，犯意各別、行為互殊，均應予分
      論併罰。被告宙○○就上開所犯公務員利用職務上機會詐
      取財物罪、商業負責人填製不實會計憑證罪、教唆偽證罪
      ，犯意各別、行為互殊，應予分論併罰。
（六）又按犯貪污治罪條例第4條至第6條之罪，情節輕微，而其
      所得或所圖得財物或不正利益在5萬元以下者，減輕其刑
      ，同條例第12條第1項定有明文。查被告宙○○、Ｏ○○
      、Ｃ○○利用阿美族文化交流活動詐取活動補助款，情節
      輕微，且共同詐欺所得財物僅26,436元，均應依上開規定
      減輕其刑。又適用貪污治罪條例第3條規定論處罪刑之情
      形，亦有上開刑法第31條第1項但書之適用（最高法院98
      年臺上字第3318號判決意旨參照）。是被告Ｏ○○不具公
      務員身分與具公務員身分之被告宙○○、Ｃ○○共犯貪污
      治罪條例第5條第1項第2款之罪，仍應依刑法第31條第1項
      但書規定減輕其刑。另被告宙○○、Ｏ○○、Ｃ○○不具
      商業負責人身分，與具商業負責人身分之證人子○○、黃
      ○○、Ａ○○、癸○○、戌○○共犯商業會計法第71條第
      1款之罪，自應依上開規定減輕其刑。又按證人保護法第
      14條第1項規定「第二條所列刑事案件之被告或犯罪嫌疑
      人，於偵查中供述與該案案情有重要關係之待證事項或其
      他正犯或共犯之犯罪事證，因而使檢察官得以追訴該案之
      其他正犯或共犯者，以經檢察官事先同意者為限，就其因
      供述所涉之犯罪，減輕或免除其刑。」；次按「本法第14
      條第1項及第2項所稱檢察官事先同意，指檢察官本案偵查
      終結前之同意。檢察官同意者，應記明筆錄。」，證人保
      護法施行細則第21條之規定甚明。查本件被告Ｃ○○於偵
      查中供述與該案案情有重要關係之正犯宙○○，且經檢察
      官同意依照證人保護法第14條第1項之規定辦理，並載明
      於偵查筆錄上（見偵查卷三第598頁），被告Ｃ○○自得
      依證人保護法第14條第1項規定減輕其刑（因該條同時有
      免除其刑之規定，依刑法第66條但書規定，其減輕得減至
      三分之二）；並依刑法第70條、71條第2項規定遞減之。
      至按犯貪污治罪條例第4條至第6條之罪，在偵查中自白，
      如有所得並自動繳交全部所得財物者，減輕其刑；因而查
      獲其他正犯或共犯者，減輕或免除其刑，同條例第8條第2
      項固有明文。另按貪污治罪條例第8條第2項後段「因而查
      獲其他正犯或共犯者，減輕或免除其刑」規定，仍應以同
      條前段之要件為基礎，即仍須具備「在偵查中自白」及「
      如有所得並自動繳交全部所得財物」二要件（最高法院88
      年度臺上字第1686號意旨足資參照）；又共同正犯應對犯
      罪之全部事實負責，就各共同正犯所得財物應合併計算。
      查被告Ｃ○○於偵查中自白，其自己本身於本案雖無所得
      ，但共同正犯所得應合併計算，被告Ｃ○○迄於本院言詞
      辯論終結前，均未繳回其與被告宙○○、Ｏ○○之共同所
      得，自無從依上開規定減輕其刑或免除其刑。
（七）爰審酌被告宙○○係臺東縣議會第16屆議員，被告Ｃ○○
      係成功鎮公所原住民及社會課課長，被告宙○○利用自己
      享有活動補助款議員建議權之職務上機會，被告Ｃ○○利
      用自己承辦阿美族文化交流活動，而得檢據申請核銷補助
      款之機會，兩人各以職務上機會相互利用補充，並與被告
      Ｏ○○，進行分工行為，以不實之收據，共同向臺東縣政
      府詐取活動補助款，並將部分款項供己花用，破壞公務員
      廉潔形象，更辜負臺東縣政府提供經費補助文化活動之美
      意，其等所為自應予責難。又被告宙○○於本案偵查中教
      唆原無犯罪意思之被告Ｅ○○、Ｄ○○、Ｐ○○、戊○○
      於檢察官前虛偽作證，妨害偵查權之行使及發現真實，使
      司法資源無端浪費，並增添本案偵查、審判之困難，有影
      響司法權公正妥適行使之虞，其上開所為惡性匪淺，自不
      宜輕懲；並衡酌被告宙○○就犯罪事實一部分坦承部分犯
      行，就犯罪事實二部分全部否認，被告Ｏ○○否認全部犯
      行，及被告Ｃ○○坦承全部犯行之態度，暨其等之犯罪動
      機、手段、家庭狀況、智識程度、犯罪所生危害，及檢察
      官就教唆偽證部分求刑有期徒刑3年稍嫌過重等一切情狀
      ，各量處如主文所示之刑。復按犯刑法第168條至第171條
      之罪，於所虛偽陳述或所誣告之案件，裁判或懲戒處分確
      定前自白者，減輕或免除其刑，同法第172條定有明文。
      本院另審酌被告Ｅ○○、Ｄ○○、Ｐ○○、戊○○受被告
      宙○○之教唆，而於偵查中虛偽作證，嗣於本院就本訴部
      分（97年度訴字第358號案件）審理時，主動自白其等於
      偵查中虛偽作證，有助於於本訴案件真相之發現；兼衡其
      等素無犯罪前科，平時乃良善守法之人民，僅因參阿美族
      文化交流活動，身受被告宙○○提供之團費優待，誤以為
      觸法，而聽從被告宙○○之指示，於偵查中虛偽作證，所
      為固不足取，但參酌其等在本院就本訴部分審理時，明知
      將遭受偽證罪之處罰，仍將自身宗教信仰及自我良心置諸
      刑罰之上，堅決吐露實情，足認以刑罰非難被告Ｅ○○、
      Ｄ○○、Ｐ○○、戊○○之必要性甚低，爰依上開規定，
      均諭知免除其刑。另按犯貪污治罪條例之罪，宣告有期徒
      刑以上之刑者，並宣告褫奪公權，同條例第17條規定甚明
      。則被告宙○○、Ｏ○○、Ｃ○○既經諭知有期徒刑以上
      之罪，依上開規定，各諭知褫奪公權如主文。
（八）又查被告Ｃ○○前因妨害兵役治罪條例經本院於95年6月
      19日以95年度成簡字16號判決判處有期徒刑3月、緩刑2年
      確定，而於97年6月18日緩刑期滿未經撤銷緩刑，此有臺
      灣高等法院被告前案紀錄表1份在卷可考，故依刑法第76
      條規定，其上開刑之宣告失其效力，即如同未曾受刑之宣
      告。則被告Ｃ○○雖於緩刑期間更犯本案，惟於本案99年
      5 月31日宣判時，被告Ｃ○○其上開所受刑之宣告業已失
      其效力，自仍屬「未曾因故意犯罪受有期徒刑以上刑之宣
      告」情形（最高法院87年度臺非字第56號判決意旨足資參
      照）。本院審酌被告Ｃ○○因一時短於思慮，致觸法網，
      且其於偵查中、審理時自白犯行，並表達悔悟，堪認其經
      此偵審程序及科刑之教訓，應能知所警惕而無再犯之虞，
      本院認前開宣告之刑以暫不執行為適當，爰依刑法第74條
      第1項第1款併宣告緩刑3年，以啟自新。至被告Ｏ○○之
      辯護人為其請求本院斟酌被告Ｏ○○教育程度低，所涉犯
      行輕微，諭知緩刑宣告云云。然被告Ｏ○○自偵查中迄本
      院審理時始終矢口否認全部犯行，難認其已知所悔改、警
      惕，而無再犯之虞，其既經本院認定成立犯罪如前述，即
      有施以刑罰教化之必要，爰不予宣告緩刑，併此敘明。
（九）又查被告宙○○、Ｃ○○、Ｏ○○就所犯商業負責人填製
      不實會計憑證部分之犯行，依被告Ｃ○○上開所證內容可
      知，被告Ｃ○○係在臺東縣政府於96年3月28日發函同意
      提供補助款後，至96年5月28日提出申請補助款1個多月期
      間內，與被告宙○○共同向上開商業負責人索取上開不實
      收據，而上開收據上所載日期係為配合申請核銷補助款之
      記載，亦未必真實，是其等索取不實收據之期間可能橫跨
      96 年4月24日前後，依有疑惟利被告原則，仍認定其等此
      部分犯罪時間係在96年4月24日以前，且合於中華民國九
      十六年罪犯減刑條例第3條之減刑要件，乃依同條例第2條
      第1項第3款規定，均諭知減其宣告刑二分之一如主文所示
      。至按犯貪污治罪條例第4條至第6條之罪，經宣告死刑、
      無期徒刑或逾有期徒刑1年6月之刑者，不予減刑，但依同
      貪污治罪條例第12條規定減輕其刑者，不在此限，中華民
      國九十六年罪犯減刑條例第3條第1項第2款但書固有明文
      。然按犯罪行為之一部或其犯罪結果在中華民國96年4月
      25日以後，不得適用本條例減刑（參考司法院院解字第
      3540號解釋及最高法院70年臺非字第135號判例），法院
      辦理九十六年減刑案件應行注意事項第11條亦有明文。查
      被告宙○○、Ｃ○○、Ｏ○○所犯貪污治罪條例第5條第1
      項第2款部分，雖依同條例第12條規定減輕其刑，惟犯罪
      結果即臺東縣政府陷於錯誤核撥補助款之日期係96年7月
      19日，既係在96年4月25日以後，自無從適用中華民國九
      十六年罪犯減刑條例之規定予以減刑，附此敘明。
（十）按貪污治罪條例第10條第1項規定：「犯（本條例）第四
      條至第六條各款之罪者，所得財物應予追繳，並依其情節
      分別沒收或發還被害人」，係屬強制規定，何者應予追繳
      沒收，何者應予發還被害人，應依不同之犯罪情狀，而為
      適用，依此規定其有被害人者應發還被害人，其無被害人
      時始得沒收。又同條例第10條第1項所謂之「所得或所圖
      得財物或不正利益」，其立法本旨重在所得，必以犯罪行
      為「實際所得」或「意圖取得」為準。另倘應沒收之物已
      扣案，既得執行沒收，即不生追徵其價額或其財產抵償之
      問題。再按犯罪所得之財物為新臺幣時，因其本身即為我
      國現行貨幣價值之表示，固不發生追徵其價額之問題；惟
      其犯罪所得若為新臺幣以外之財物，而全部或一部不能沒
      收時，則應追徵其價額，使其繳納與原物相當之價額，或
      以其財產抵償之，方能達到沒收之目的（最高法院96年度
      臺上字第3551號判決要旨可資參照）；再按共同正犯犯罪
      所得之財物為現金時，因共同正犯應就全部犯罪結果負其
      責任，而合併計算犯罪所得，且於全部或一部不能沒收時
      以其財產抵償之，但為避免執行時發生重複沒收、抵償之
      情形，故各共同正犯之間係採「連帶沒收主義」，於裁判
      時應諭知被告共同犯罪所得之財物應與其他共同正犯「連
      帶沒收之」；又共同正犯，應對犯罪之全部事實負責，應
      負共同責任，雖財物由一人獨得，諭知沒收追繳，其餘共
      犯亦應連帶負責（最高法院96年度臺上字第4662號、92年
      度臺上字第2422號判決意旨足資參照）。按刑法及相關法
      令基於不正利益不應歸於犯罪行為人所有之原則，就供犯
      罪所用或犯罪預備之物、或因犯罪所生、所得之物，均有
      沒收或追繳、追徵價額、以其財產抵償或發還被害人之規
      定，且無「扣除成本」之概念。此乃因犯罪行為人於犯罪
      過程中所使用之物力，或係供犯罪所用之物，或為完成犯
      罪之手段，均屬犯罪行為之一部，並為刑罰之對象，所取
      得之財物亦係犯罪行為人之不法所得，致無所謂成本可言
      （最高法院97年臺上字第6327號判決意旨參照）。查被告
      宙○○、Ｏ○○、Ｃ○○共同犯罪所得之財物26,436元，
      依上開規定，不論是否由其中一人獨得，被告3人應連帶
      追繳，並發還被害人臺東縣政府，如全部或一部無法追繳
      時，被告3人應以財產連帶抵償之。又扣案之上開活動補
      助款核銷款項20,000元，既已扣案，即無庸諭知追繳，應
      發還被害人臺東縣政府。另被告宙○○為取得附表三編號
      3、5之不實收據，而先後各交付4,500元、5,000元之稅金
      補貼款予證人Ａ○○、戌○○，其補貼商業負責人稅金損
      失之行為，係被告宙○○、Ｏ○○、Ｃ○○完成犯罪之手
      段，屬犯罪行為之一部，其等因此支出之9,500元應為犯
      罪所支出之「成本」，揆諸上開最高法院判決意旨，自不
      得從「犯罪所得」中扣除甚明。至扣案之阿美族文化支出
      傳票1冊、成功鎮公所原民課函5張、阿美族訪問團實施計
      畫1本、免用統一發票及空白收據9張、阿美族訪問大陸行
      DVD3片等物，均非被告宙○○、Ｏ○○、Ｃ○○所有之物
      ，及被告Ｃ○○郵局存摺影本6張、被告Ｃ○○電腦資料
      光碟1片，非供犯罪所用之物，均不併予宣告沒收，併予
      敘明。
參、不另為無罪諭知部分：
一、公訴意旨略以：被告宙○○、Ｃ○○、Ｏ○○基於意圖為自
    己不法所有之犯意聯絡，由被告宙○○向關山牛仔屋及宏昌
    旅行社索取不實之發票，交予被告Ｃ○○製作成不實核銷公
    文書，再於96年5月28日提出於臺東縣政府申請撥付阿美族
    文化交流活動補助款而行使之，使臺東縣政府承辦公務員陷
    於錯誤，憑以製作「臺東縣政府憑證黏貼單」之公文書，於
    96年7月19日准予核銷，並於同日以上開不實發票所載金額
    如數核撥至成功鎮公所公庫，因認被告3人均涉犯刑法第
    210、216條偽造私文書、貪污治罪條例第5條第1項第2款利
    用職務詐取財物罪嫌，被告Ｃ○○另犯涉刑法第213、216
    條公務員職務上登載不實罪嫌。
二、按犯罪事實應依證據認定，無證據不得認定犯罪事實；不能
    證明被告犯罪者，應諭知無罪之判決，刑事訴訟法第154 條
    第2項、第301條第1項分別定有明文。又事實之認定，應憑
    證據，如未能發現相當證據，或證據不足以證明，自不能以
    推測或擬制之方法，為裁判基礎；且認定不利於被告之事實
    須依積極證據，苟積極證據不足為不利於被告事實之認定時
    ，即應為有利於被告之認定（最高法院40年臺上字第86號、
    30年上字第816號判例意旨參照）。次按被告之自白，不得
    作為有罪判決之唯一證據，仍應調查其他必要之證據，以察
    其是否與事實相符，為刑事訴訟法第156條第2項所明定。所
    稱應調查其他必要之證據者，並不侷限於此項自白確出於任
    意性而已，尤重在其有補強證據以擔保被告自白之真實性；
    亦即以補強證據之存在，藉以限制合法自白在證據上之價值
    ，俾發現實質的真實。故即使被告之自白出於任意性，然若
    別無其他補強證據足以擔保其自白確與犯罪事實相符者，該
    自白仍非刑事訴訟法上得據之為認定被告犯罪事實之證據，
    當不得僅憑此而為對被告不利之認定（最高法院84年度臺上
    字第4728號判決參照）。
三、經查：
（一）證人丙○○於本院審理時具結陳述：伊係關山牛仔屋名義
      上及實際上之負責人，偵查卷二第301頁所示關山牛仔屋
      收據係伊開立的，係開給證人己○○，這張收據有確實購
      買，係購買運動服，當時證人己○○說買這些衣服是要去
      大陸跳舞、文化交流用的，證人己○○來拿衣服時並未給
      現金，要伊將收據寄到成功鎮公所，後來成功鎮所寄支票
      給伊，伊就拿去兌現等語。其於偵查中具結供稱：上開關
      山牛仔屋的收據係伊開給證人己○○的，因為證人己○○
      向伊購買41套休閒服，是POLO衫，類似運動服，是整套的
      ，應該是短袖的，證人己○○訂貨時沒說是成功鎮公所要
      的，但有說是要去對岸跳舞用的，後來他們從大陸回來，
      證人己○○要伊照她的意思開立收據，後來成功鎮公所就
      寄支票過來，伊就把錢領走等語（見偵查卷一第89頁）。
      核與證人己○○於本院審理時具結陳稱：被告宙○○說為
      了團體形象，要訂購團體服，伊就找證人丙○○購買，伊
      後來有實際收到衣服，將衣服放在被告宙○○服務處那裡
      ，伊不曉得後來有沒有發給團員，因為伊也沒有收到，一
      直以為可能已經發放了，從大陸參訪回來後，伊就叫證人
      丙○○將收據寄到成功鎮公所；伊記得好像是出發前幾天
      ，伊和證人Ｎ○○先在臺東市會合，並請證人Ｎ○○一起
      將團體服搬到被告宙○○住處等語。及證人Ｎ○○於偵查
      中具結陳述；伊印象中在成功鎮開說明會那天，有幫證人
      己○○搬一箱物品到被告宙○○住處，因為箱子封起來，
      伊不知道那裡面是何物品等語相符（見偵查卷一第267頁
      ）。質諸被告宙○○固供稱：伊並未訂製也未取得上開團
      體服云云。另查證人辰○○、壬○○、未○○、寅○○、
      天○○、Ｉ○○、Ｊ○○、庚○○、地○○、Ｇ○○、Ｄ
      ○○、玄○○、伍德成、Ｅ○○、Ｐ○○、辛○、Ｆ○○
      、Ｑ○○、Ｃ○○、Ｌ○○、Ｍ○○、Ｋ○○○雖均於偵
      查中證稱並未拿到任何團體服等語。然由證人丙○○、己○○、Ｎ○○之證述可知，在本案阿美族文化交流活動出
      發前，被告己○○依被告宙○○指示前往關山牛仔屋訂製
      欲在前往大陸地區訪問時穿著之團體服，並已實際出貨，
      由證人己○○、Ｎ○○送往被告宙○○住處，雖嗣後大部
      分出訪團員均未收到上開團體服，但此應係以補助款購得
      物品未經發放而可能涉及其他刑事責任之問題，仍無礙於
      上開款項係阿美族文化交流活動實際支出之本質。至被告
      宙○○雖對於此節事實斷然否認，惟參以其對於本案檢察
      官起訴之犯罪事實幾乎全部否認之訴訟防守態度，尚不得
      以此遽採為對其不利之認定。
（二）證人Ｎ○○於本院審理時具結陳稱：伊沒有在宏昌旅行社
      任職，係伊的妹妹廖嘉萍任職於該公司，伊承辦上開出訪
      活動回來後，接到證人己○○的電話告知被告宙○○想要
      收據，因伊當時忙於其他出國事務，就要妹妹廖嘉萍以宏
      昌旅行社之名義開給證人己○○，金額98,000元是依照證
      人己○○的要求；這個金額並未超過伊因這次出團獲得之
      收入，所以伊願意開給被告宙○○，這是真正的消費，是
      出國期間的團費，發票上備註欄記載「住宿」，好像是證
      人己○○或被告宙○○要求伊加註的，表示這是住宿的費
      用，因為出國費用涵蓋很多，無法逐一記載，所以伊通常
      是寫團費，但團費比較籠統，客人若要求詳細記載，就會
      在備註欄填寫詳細的項目；實際住宿費用較差不多是這個
      費用等語。
（三）綜上所述，關山牛仔屋及宏昌旅行社兩筆核銷款項應屬本
      件阿美族文化交流活動之實際支出，被告Ｃ○○並未有職
      務上登載不實之行為，則臺東縣政府依據載有該兩筆款項
      之收據，核撥補助款至成功鎮公所公庫，顯未陷於錯誤，
      ，自無從以貪污治罪條例第5條第1項第2款利用職務詐取
      財物罪嫌、刑法第213、216條公務員職務上登載不實罪嫌
      相繩於被告宙○○、Ｏ○○、Ｃ○○。另關山牛仔屋之收
      據係商業負責人即證人丙○○親自製作，宏昌旅行社之收
      據亦係Ｎ○○取得該旅行社有權製作之人之授權後而製作
      ，其等均係有製作上開商業憑證權限之人，被告宙○○取
      得上開收據，自與刑法第210條偽造私文書罪之構成要件
      未合。此外，復查無其他確切證據足以證明被告確有檢察
      官所指上開犯行，是其此部分犯罪並不能證明。惟此部分
      與上開科刑部分係具有實質上一罪及裁判上一罪關係，爰
      不另為無罪之諭知。
據上論斷，應依刑事訴訟法第299條第1項前段、第300條，貪污
治罪條例第3條、第5條第1項第2款、第12條、第10條第1項、第
17條，商業會計法第71條第1款，證人保護法第14條第1項，刑法
第11條、第28條、第29條、第216條、第213條、214條、第168條
、第172條、第55條、第31條第1項但書、第37條第2項、第51條
第5款、第74條第1項第1款，刑法施行法第1條之1第1項、第2項
前段，中華民國九十六年罪犯減刑條例第2條第1項第3款、第7條
，判決如主文。
本案經檢察官亥○到庭執行職務
中    華    民    國    99    年    5     月    31    日
                  刑事第三庭  審判長法  官  陳弘能
                                    法  官  彭凱璐
                                    法  官  陳鈺雯
附表一
阿美族文化交流活動團員（不包括己○○、Ｎ○○、葉放宏）應
繳交之團費及證件費金額：
┌─┬───┬───────┬─────────┬─────┐
│序│團員  │團費          │證件費            │總計      │
│號│姓名  │              │                  │          │
├─┼───┼───────┼─────────┼─────┤
│1 │宙○○│15,800元      │650元（簽證）     │16,450元  │
├─┼───┼───────┼─────────┼─────┤
│2 │Ｏ○○│15,800元      │650元（簽證）     │16,450元  │
├─┼───┼───────┼─────────┼─────┤
│3 │辰○○│15,800元      │1,700元（臺胞證） │17,500元  │
├─┼───┼───────┼─────────┼─────┤
│4 │宇○○│15,800元      │1,700元（臺胞證） │17,500元  │
├─┼───┼───────┼─────────┼─────┤
│5 │地○○│15,800元      │1,700元（臺胞證） │17,500元  │
├─┼───┼───────┼─────────┼─────┤
│6 │辛  ○│15,800元      │1,700元（臺胞證） │17,500元  │
├─┼───┼───────┼─────────┼─────┤
│7 │Ｆ○○│15,800元      │1,300元（護照）   │18,800元  │
│  │      │              │1,700元（臺胞證） │          │
├─┼───┼───────┼─────────┼─────┤
│8 │卯○○│15,800元      │650元（簽證）     │16,450元  │
├─┼───┼───────┼─────────┼─────┤
│9 │天○○│15,800元      │1,300元（護照）   │18,800元  │
│  │      │              │1,700元（臺胞證） │          │
├─┼───┼───────┼─────────┼─────┤
│10│Ｊ○○│15,800元      │650元（簽證）     │16,450元  │
├─┼───┼───────┼─────────┼─────┤
│11│寅○○│15,800元      │650元（簽證）     │16,450元  │
├─┼───┼───────┼─────────┼─────┤
│12│夏國民│15,800元      │650元（簽證）     │16,450元  │
├─┼───┼───────┼─────────┼─────┤
│13│Ｄ○○│15,800元      │650元（簽證）     │16,450元  │
├─┼───┼───────┼─────────┼─────┤
│14│玄○○│15,800元      │1,700元（臺胞證） │17,500元  │
├─┼───┼───────┼─────────┼─────┤
│15│未○○│15,800元      │1,300元（護照）   │18,800元  │
│  │      │              │1,700元（臺胞證） │          │
├─┼───┼───────┼─────────┼─────┤
│16│Ｅ○○│15,800元      │650元（簽證）     │16,450元  │
├─┼───┼───────┼─────────┼─────┤
│17│壬○○│15,800元      │650元（簽證）     │16,450元  │
├─┼───┼───────┼─────────┼─────┤
│18│Ｐ○○│15,800元      │1,300元（護照）   │18,800元  │
│  │      │              │1,700元（臺胞證） │          │
├─┼───┼───────┼─────────┼─────┤
│19│Ｂ○○│15,800元      │650元（簽證）     │16,450元  │
├─┼───┼───────┼─────────┼─────┤
│20│Ｈ○○│15,800元      │650元（簽證）     │16,450元  │
├─┼───┼───────┼─────────┼─────┤
│21│Ｃ○○│15,800元      │1,300元（護照）   │18,800元  │
│  │      │              │1,700元（臺胞證） │          │
├─┼───┼───────┼─────────┼─────┤
│22│丑○○│15,800元      │1,300元（護照）   │18,800元  │
│  │      │              │1,700元（臺胞證） │          │
├─┼───┼───────┼─────────┼─────┤
│23│戊○○│15,800元      │650元（簽證）     │16,450元  │
├─┼───┼───────┼─────────┼─────┤
│24│午○○│15,800元      │1,700元（臺胞證） │17,500元  │
├─┼───┼───────┼─────────┼─────┤
│25│Ｉ○○│15,800元      │1,700元 (臺胞證） │18,800元  │
│  │      │              │1,300元 (護照）   │          │
├─┼───┼───────┼─────────┼─────┤
│26│庚○○│15,800元      │1,700元 (臺胞證） │17,500元  │
├─┼───┼───────┼─────────┼─────┤
│27│Ｇ○○│15,800元      │1,700元 (臺胞證） │18,800元  │
│  │      │              │1,300元 (護照）   │          │
├─┼───┼───────┼─────────┼─────┤
│28│酉○○│15,800元      │650元（簽證）     │16,450元  │
├─┼───┼───────┼─────────┼─────┤
│29│甲○○│15,800元      │1,700元 (臺胞證） │18,800元  │
│  │      │              │1,300元 (護照）   │          │
├─┼───┼───────┼─────────┼─────┤
│30│Ｑ○○│15,800元      │650元（簽證）     │16,450元  │
├─┼───┼───────┼─────────┼─────┤
│31│巳○○│15,800元      │650元（簽證）     │16,450元  │
├─┼───┼───────┼─────────┼─────┤
│32│乙○○│15,800元      │650元（簽證）     │16,450元  │
├─┼───┼───────┼─────────┼─────┤
│33│Ｌ○○│15,800元      │1,700元 (臺胞證） │17,500元  │
├─┼───┼───────┼─────────┼─────┤
│34│楊廖雪│15,800元      │1,700元 (臺胞證） │17,500元  │
│  │貞    │              │                  │          │
├─┼───┼───────┼─────────┼─────┤
│35│Ｍ○○│15,800元      │1,700元 (臺胞證） │17,500元  │
├─┼───┼───────┼─────────┼─────┤
│總│ 35人 │553,000元     │54,400元          │607,400元 │
│計│      │              │                  │          │
└─┴───┴───────┴─────────┴─────┘
附表二
阿美族文化交流活動團員（不包括己○○、Ｎ○○、葉放宏）實
際上繳交之團費及證件費：
┌─┬───┬─────┬─────────┬─────┬──────┐
│序│團員  │團費      │證件費            │總計      │備註        │
│號│姓名  │          │                  │          │            │
├─┼───┼─────┼─────────┼─────┼──────┤
│1 │宙○○│15,800元  │650元（簽證）     │16,450元  │本院卷3第52 │
│  │      │          │                  │          │至54頁      │
├─┼───┼─────┼─────────┼─────┼──────┤
│2 │Ｏ○○│10,000元  │650元（簽證）     │10,650元  │本院卷3第54 │
│  │      │          │                  │          │至57頁      │
│  │      │          │                  │          │            │
├─┼───┼─────┼─────────┼─────┼──────┤
│3 │辰○○│10,000元  │1,700元（臺胞證） │11,700元  │本院卷1第151│
│  │      │          │                  │          │至156頁、第 │
│  │      │          │                  │          │176至179頁  │
├─┼───┼─────┼─────────┼─────┼──────┤
│4 │宇○○│全免      │1,700元（臺胞證） │1,700元   │本院卷1第171│
│  │      │          │                  │          │至176頁     │
│  │      │          │                  │          │            │
├─┼───┼─────┼─────────┼─────┼──────┤
│5 │地○○│10,000元  │1,700元（臺胞證） │11,700元  │本院卷1第157│
│  │      │          │                  │          │至159頁     │
│  │      │          │                  │          │            │
├─┼───┼─────┼─────────┼─────┼──────┤
│6 │辛○  │15,800元  │無                │15,800元  │本院卷1第159│
│  │      │          │                  │          │至163頁     │
├─┼───┼─────┼─────────┼─────┼──────┤
│7 │Ｆ○○│15,800元  │無                │15,800元  │本院卷1第163│
│  │      │          │                  │          │至166頁     │
├─┼───┼─────┼─────────┼─────┼──────┤
│8 │卯○○│15,800元  │無                │15,800元  │本院卷2第27 │
│  │      │          │                  │          │至30頁      │
├─┼───┼─────┼─────────┼─────┼──────┤
│9 │天○○│15,800元  │無                │15,800元  │本院卷2第56 │
│  │      │          │                  │          │至58頁      │
├─┼───┼─────┼─────────┼─────┼──────┤
│10│Ｊ○○│15,800元  │無                │15,800元  │本院卷2第69 │
│  │      │          │                  │          │至75頁      │
├─┼───┼─────┼─────────┼─────┼──────┤
│11│寅○○│10,000元  │650元（簽證）     │10,650元  │本院卷1第166│
│  │      │          │                  │          │至169頁     │
├─┼───┼─────┼─────────┼─────┼──────┤
│12│夏國民│10,000元  │650元（簽證）     │10,650元  │本院卷1第169│
│  │      │          │                  │          │至171頁     │
├─┼───┼─────┼─────────┼─────┼──────┤
│13│Ｄ○○│免費      │650元（簽證）     │650元     │本院卷1第179│
│  │      │          │                  │          │至186頁     │
├─┼───┼─────┼─────────┼─────┼──────┤
│14│玄○○│10,000元  │1,700元（臺胞證） │11,700元  │本院卷2第24 │
│  │      │          │                  │          │至27頁      │
├─┼───┼─────┼─────────┼─────┼──────┤
│15│未○○│免費      │1,700元（臺胞證） │3,000元   │本院卷1第187│
│  │      │          │1,300元（護照）   │          │至194頁     │
├─┼───┼─────┼─────────┼─────┼──────┤
│16│Ｅ○○│免費      │650元（簽證）     │650元     │本院卷1第194│
│  │      │          │                  │          │至204頁     │
├─┼───┼─────┼─────────┼─────┼──────┤
│17│壬○○│15,800元  │無                │15,800元  │本院卷2第18 │
│  │      │          │                  │          │至24頁      │
├─┼───┼─────┼─────────┼─────┼──────┤
│18│Ｐ○○│免費      │1,700元（臺胞證） │3,000元   │本院卷1第204│
│  │      │          │1,300元（護照）   │          │至214頁     │
├─┼───┼─────┼─────────┼─────┼──────┤
│19│Ｂ○○│免費      │650元（簽證）     │650元     │本院卷1第214│
│  │      │          │                  │          │至220頁     │
├─┼───┼─────┼─────────┼─────┼──────┤
│20│Ｈ○○│免費      │650元（簽證）     │650元     │本院卷1第220│
│  │      │          │                  │          │至226頁     │
├─┼───┼─────┼─────────┼─────┼──────┤
│21│Ｃ○○│免費      │1,336元           │1,336元   │本院卷1第226│
│  │      │          │                  │          │至231頁、本 │
│  │      │          │                  │          │院卷3第113  │
│  │      │          │                  │          │至125頁、35 │
│  │      │          │                  │          │至39頁。    │
│  │      │          │                  │          │Ｃ○○與林秀│
├─┼───┼─────┼─────────┼─────┤女以共同刷卡│
│22│丑○○│15,800元  │無                │15,800元  │方式付款，共│
│  │      │          │                  │          │刷卡34,272元│
│  │      │          │                  │          │（包括兩人之│
│  │      │          │                  │          │團費及證件費│
│  │      │          │                  │          │用）。嗣後陳│
│  │      │          │                  │          │幸民另退款17│
│  │      │          │                  │          │,136元予陳泰│
│  │      │          │                  │          │明。        │
├─┼───┼─────┼─────────┼─────┼──────┤
│23│戊○○│10,000元  │650元（簽證）     │10,650元  │本院卷2第30 │
│  │      │          │                  │          │至40頁      │
├─┼───┼─────┼─────────┼─────┼──────┤
│24│午○○│10,000元  │1,700元（臺胞證） │11,700元  │本院卷2第40 │
│  │      │          │                  │          │至44頁      │
├─┼───┼─────┼─────────┼─────┼──────┤
│25│Ｉ○○│10,000元  │1,700元（臺胞證） │13,000元  │本院卷2第44 │
│  │      │          │1,300元（護照）   │          │至48頁      │
├─┼───┼─────┼─────────┼─────┼──────┤
│26│庚○○│10,000元  │1,700元（臺胞證） │11,700元  │本院卷2第48 │
│  │      │          │                  │          │至52頁      │
├─┼───┼─────┼─────────┼─────┼──────┤
│27│Ｇ○○│10,000元  │1,700元（臺胞證） │13,000元  │本院卷2第52 │
│  │      │          │1,300元（護照）   │          │至55頁      │
├─┼───┼─────┼─────────┼─────┼──────┤
│28│酉○○│10,000元  │無                │15,000元  │本院卷3第40 │
│  │      │          │                  │          │至44頁      │
├─┼───┼─────┼─────────┼─────┼──────┤
│29│甲○○│15,800元  │1,700元（臺胞證） │18,800元  │本院卷2第58 │
│  │      │          │1,300元（護照）   │          │至61頁      │
├─┼───┼─────┼─────────┼─────┼──────┤
│30│Ｑ○○│15,800元  │650元（簽證）     │16,450元  │本院卷2第61 │
│  │      │          │                  │          │至63頁      │
├─┼───┼─────┼─────────┼─────┼──────┤
│31│巳○○│15,800元  │650元（簽證）     │16,450元  │本院卷2第63 │
│  │      │          │                  │          │至67頁      │
├─┼───┼─────┼─────────┼─────┼──────┤
│32│乙○○│15,800元  │650元（簽證）     │16,450元  │本院卷2第67 │
│  │      │          │                  │          │至69頁      │
├─┼───┼─────┼─────────┼─────┼──────┤
│33│Ｌ○○│15,800元  │1,700元（臺胞證） │17,500元  │本院卷3第109│
│  │      │          │                  │          │至113頁     │
├─┼───┼─────┼─────────┼─────┼──────┤
│34│楊廖雪│15,800元  │1,700元（臺胞證） │17,500元  │本院卷3第48 │
│  │貞    │          │                  │          │至52頁      │
├─┼───┼─────┼─────────┼─────┼──────┤
│35│Ｍ○○│15,800元  │1,700元（臺胞證） │17,500元  │本院卷3第44 │
│  │      │          │                  │          │至47頁      │
├─┼───┼─────┼─────────┼─────┼──────┤
│總│ 35人 │358,336元 │護照5份：6,500元  │396,436元 │            │
│計│      │          │臺胞證14份：23,800│          │            │
│  │      │          │元                │          │            │
│  │      │          │簽證12份：7,800元 │          │            │
│  │      │          │總計：3,8100 元   │          │            │
└─┴───┴─────┴─────────┴─────┴──────┘
 附表三：
 ┌──┬─────┬─────┬────────┬──────────────┬────┐
 │編號│商家名稱  │商業負責人│取得憑證方式    │款項流向                    │詐得金額│
 ├──┼─────┼─────┼────────┼──────────────┼────┤
 │ 1  │成功文具店│子○○    │由Ｃ○○向子○○│成功鎮公所TC0000000公庫支票 │25,000元│
 │    │          │          │取得收據3張，合 │於96年7月26日兌現，存入成功 │        │
 │    │          │          │計25,000元（其中│文具店成功鎮農會0000000號帳 │        │
 │    │          │          │4,500部分，係成 │戶後，由子○○提出，扣除之前│        │
 │    │          │          │功鎮公所先前之消│成功鎮公所欠款後，交付Ｃ○○│        │
 │    │          │          │費，但非因阿美族│20,500元，Ｃ○○湊足25,000元│        │
 │    │          │          │文化交流活動所支│後，交付予宙○○。          │        │
 │    │          │          │出之消費；另20, │                            │        │
 │    │          │          │500元部分，實際 │                            │        │
 │    │          │          │上並無交易行為  │                            │        │
 │    │          │          │）。            │                            │        │
 ├──┼─────┼─────┼────────┼──────────────┼────┤
 │ 2  │成功鎮「秀│黃○○    │由宙○○向黃○○│成功鎮公所TC0000000公庫支票 │8,400元 │
 │    │蘭商店」  │          │取得空白收據，由│於96年8月1日兌現，存入黃○○│        │
 │    │          │          │宙○○自行填載不│成功鎮農會0000000帳戶後，旋 │        │
 │    │          │          │實內容及金額8,40│由黃○○提出交付予宙○○。  │        │
 │    │          │          │0元。           │                            │        │
 ├──┼─────┼─────┼────────┼──────────────┼────┤
 │ 3  │東臺灣攝影│Ａ○○    │由宙○○向Ａ○○│成功鎮公所TC0000000公庫支票 │95,000元│
 │    │社        │          │取得實際上無交易│於96年7月26日兌現，存入東臺 │        │
 │    │          │          │行為之95,000元收│灣攝影社新港區漁會00000-0-0 │        │
 │    │          │          │據。            │號帳戶後，旋由Ａ○○提出交付│        │
 │    │          │          │                │予宙○○，宙○○並補貼Ａ○○│        │
 │    │          │          │                │稅金損失5,000元。           │        │
 ├──┼─────┼─────┼────────┼──────────────┼────┤
 │ 4  │豐浚印刷廠│癸○○    │由宙○○向癸○○│成功鎮公所TC0000000公庫支票 │12,000元│
 │    │          │          │取得空白收據，並│於96.8.1存入癸○○成功鎮農會│        │
 │    │          │          │經癸○○授權填寫│0000000號帳戶後，旋由癸○○ │        │
 │    │          │          │內容及金額，陳幸│提出交付予宙○○。          │        │
 │    │          │          │民填具不實之內容│                            │        │
 │    │          │          │及金額12,000元。│                            │        │
 ├──┼─────┼─────┼────────┼──────────────┼────┤
 │ 5  │關山「定豐│戌○○    │由宙○○向戌○○│成功鎮公所TC0000000公庫支票 │95,000元│
 │    │商行」    │          │取得空白收據，經│於96年7月26兌現，存入戌○○ │        │
 │    │          │          │戌○○授權填寫10│成功鎮農會0000000號帳戶內95,│        │
 │    │          │          │,000元金額，陳幸│000元，旋由戌○○提出交付予 │        │
 │    │          │          │民自行填入不實內│宙○○，並由Ｏ○○補貼稅金損│        │
 │    │          │          │容及金額95,000  │失4,500元予戌○○。         │        │
 │    │          │          │元。            │                            │        │
 ├──┼─────┼─────┼────────┼──────────────┼────┤
 │ 6  │美得堡早餐│丁○○    │由宙○○向丁○○│成功鎮公所TC0000000公庫支票 │2,000元 │
 │    │店        │          │取得實際上有消費│於96年7月26日兌現，存入美得 │        │
 │    │（起訴書誤│          │但與上開活動無關│保早餐店成功鎮農會0000000帳 │        │
 │    │載為美德堡│          │之2,000元收據。 │戶，再轉至丁○○同農會102026│        │
 │    │早餐店）  │          │                │0帳戶，丁○○未提領前先交付 │        │
 │    │          │          │                │2,000元現金予Ｏ○○。       │        │
 │    │          │          │                │                            │        │
 ├──┼─────┼─────┼────────┼──────────────┼────┤
 │ 7  │成功鎮「宏│申○○    │宙○○委託天○○│成功鎮公所TC0000000公庫支票 │20,000元│
 │    │益行」    │          │向申○○取得以陳│於96年7月26日兌現，存入洪珮 │        │
 │    │          │          │玉枝先前實際消費│勳成功鎮農會0000000號帳戶內 │        │
 │    │          │          │為內容製作之20,0│，申○○於97年10月29日於成功│        │
 │    │          │          │00元收據，再轉交│分局接受訊問後至97年11月19  │        │
 │    │          │          │宙○○。        │日檢察官訊問前某日，提領20, │        │
 │    │          │          │                │000元交予Ｏ○○，隔日Ｏ○○ │        │
 │    │          │          │                │以不敢收為由再交還予申○○  │        │
 │    │          │          │                │。申○○於97年11月19日檢察官│        │
 │    │          │          │                │訊問時，當庭提出扣案。      │        │
 └──┴─────┴─────┴────────┴──────────────┴────┘
以上正本證明與原本無異。
如不服本判決應於收受送達後10日內向本院提出上訴書狀，並應
敘述具體理由；其未敘述上訴理由者，應於上訴期間屆滿後20日
內向本院補提理由書（均須按他造當事人之人數附繕本）。「切
勿逕送上級法院」。告訴人或被害人對於本判決如有不服，請書
具不服之理由狀，請求檢察官上訴者，其上訴期間之計算係以檢
察官收受判決正本之日期為準。
                                    書記官  廖丁逸
中    華    民    國    99    年    5     月    31    日
附錄論罪科刑法條全文：
貪污治罪條例第5條
有下列行為之一者，處7年以上有期徒刑，得併科新臺幣6千萬元
以下罰金：
一、意圖得利，擅提或截留公款或違背法令收募稅捐或公債者。
二、利用職務上之機會，詐取財物者。
三、對於職務上之行為，要求、期約或收受賄賂或其他不正利益
者。
前項第 1 款及第 2 款之未遂犯罰之。
商業會計法第71條
商業負責人、主辦及經辦會計人員或依法受託代他人處理會計事
務之人員有下列情事之一者，處5年以下有期徒刑、拘役或科或
併科新臺幣60萬元以下罰金：
一、以明知為不實之事項，而填製會計憑證或記入帳冊。
二、故意使應保存之會計憑證、會計帳簿報表滅失毀損。
三、偽造或變造會計憑證、會計帳簿報表內容或毀損其頁數。
四、故意遺漏會計事項不為記錄，致使財務報表發生不實之結果
    。
五、其他利用不正當方法，致使會計事項或財務報表發生不實之
    結果。
刑法第213條
公務員明知為不實之事項，而登載於職務上所掌之公文書，足以
生損害於公眾或他人者，處 1 年以上 7 年以下有期徒刑。
刑法第214條
明知為不實之事項，而使公務員登載於職務上所掌之公文書，足
以生損害於公眾或他人者，處 3 年以下有期徒刑、拘役或 5 百
元以下罰金。
刑法第216條
行使第 210 條至第 215 條之文書者，依偽造、變造文書或登載
不實事項或使登載不實事項之規定處斷。
刑法第168條
於執行審判職務之公署審判時或於檢察官偵查時，證人、鑑定人
、通譯於案情有重要關係之事項，供前或供後具結，而為虛偽陳
述者，處7年以下有期徒刑。

司法院資訊處製作；財團法人民間司法改革基金會備份。
